ACORDAO-COMPLETO-2381054

ACÓRDÃO 8241/2020 ATA 25/2020 - PRIMEIRA CÂMARA

VISTOS, relatados e discutidos estes autos de tomada de contas especial instaurada pelo Departamento Nacional de Obras Contra as Secas (Dnocs) , em razão do não atingimento do objeto do Convênio 01/2005/CEST/MG (Siafi 554.161) , que era a construção de estação de piscicultura no Município de São Francisco/MG;
ACORDAM os Ministros do Tribunal de Contas da União, reunidos em sessão da Primeira Câmara, ante as razões expostas pelo Relator, em:
9.1. acolher as alegações de defesa da empresa Construtora Rocha Souza Ltda.;
9.2. acolher as alegações de defesa de Paulo José Carlos Guedes, ex-coordenador do Dnocs e, acolher parcialmente suas razões de justificativa;
9.3. rejeitar as alegações de defesa de José Antônio da Rocha Lima, ex-prefeito de São Francisco/MG, e de Cesar Emilio Lopes Oliveira, ex-coordenador do Dnocs;
9.4. julgar regulares as contas da empresa Construtora Rocha Souza Ltda.;
9.5. julgar irregulares as contas de Paulo José Carlos Guedes com fundamento nos arts. 1º, inciso I; 16, inciso III, alínea "b"; c/c os arts. 19, parágrafo único, e 23, inciso III, da Lei 8443/1992, e nos art. 1º, inciso I; 209, inciso II; 210, § 2º, e 214, inciso III, do RI/TCU, e aplicar-lhe a multa prevista no art. 58, inciso II, da Lei 8.443/1992, c/c o art. 268, inciso II, do RI/TCU, no valor de R$ 30.000,00, fixando-lhe o prazo de quinze dias, a contar da notificação, para que comprove, perante o Tribunal (art. 214, inciso III, "a", do RI/TCU) , o recolhimento da dívida ao Tesouro Nacional, atualizada monetariamente desde a data deste acórdão até a do efetivo recolhimento, se paga após o vencimento, na forma da legislação em vigor;
9.6. julgar irregulares as contas de José Antônio da Rocha Lima, ex-prefeito de São Francisco/MG, e de Cesar Emilio Lopes Oliveira, ex-coordenador do Dnocs, com fundamento nos arts. 1º, inciso I; 16, inciso III, alíneas "b" e "c"; c/c os arts. 19 e 23, inciso III, da Lei 8443/1992, e nos art. 1º, inciso I; 209, incisos II e III; 210 e 214, inciso III, do RI/TCU, e condená-los ao pagamento da quantia a seguir especificada, com a fixação do prazo de quinze dias, a contar da notificação, para que comprovem, perante o Tribunal (art. 214, inciso III, alínea "a", do RI/TCU) , o recolhimento da dívida ao Tesouro Nacional, atualizada monetariamente e acrescida dos juros de mora, calculados a partir da seguinte data, até a data do recolhimento, na forma prevista na legislação em vigor:
	Data da ocorrência
	Valor original
	Crédito/Débito

	10/1/2008
	963.718,00
	Débito

	7/4/2010
	50.850,90
	Crédito

9.7. aplicar a José Antônio da Rocha Lima e a Cesar Emilio Lopes Oliveira a multa individual prevista no art. 57 da Lei 8.443/1992, c/c o art. 267 do RI/TCU, no valor de R$ 250.000,00, fixando-lhes o prazo de quinze dias, a contar da notificação, para que comprovem, perante o Tribunal (art. 214, III, a, do Regimento Interno do TCU) , o recolhimento das dívidas ao Tesouro Nacional, atualizadas monetariamente desde a data deste acórdão até a do efetivo recolhimento, se pagas após o vencimento, na forma da legislação em vigor;
9.8. autorizar, desde logo, a cobrança judicial das dívidas, nos termos do art. 28, inciso II, da Lei 8.443/1992, caso não atendidas as notificações; 
9.9. dar ciência da presente deliberação:
9.9.1. ao Departamento Nacional de Obras Contra as Secas do Ministério do Desenvolvimento Regional, ao Município de São Francisco/MG e à Construtora Rocha Sousa Ltda.; 
9.9.2. à Procuradoria da República no Estado de Minas Gerais, para ajuizamento das ações civis e penais cabíveis, nos termos do art. 16, § 3º, da Lei 8.443/1992, c/c o art. 209, § 7º, do RI/TCU.

Tomada de contas especial instaurada em razão do não atingimento do objeto do Convênio 01/2005/CEST/MG (Siafi 554.161), que era a construção de estação de piscicultura no Município de São Francisco/MG.

Primeira Câmara

Município de São Francisco/MG.

3. Interessados/Responsáveis:
3.1. Interessado: Departamento Nacional de Obras Contra as Secas (00.043.711/0001-43)
3.2. Responsáveis: Cesar Emilio Lopes Oliveira (XXX.866.706-XX); Cros Construtora Rocha Sousa Ltda. (22.010.581/0001-85); José Antônio da Rocha Lima (XXX.070.480-XX); Paulo José Carlos Guedes (XXX.539.916-XX).

13.1. Ministros presentes: Benjamin Zymler (na Presidência), Walton Alencar Rodrigues (Relator) e Bruno Dantas.
13.2. Ministro-Substituto convocado: Augusto Sherman Cavalcanti.
13.3. Ministro-Substituto presente: Weder de Oliveira.

ACORDAO-COMPLETO-2577334

Acórdão 2820/2023 - Primeira Câmara

ACORDAO-COMPLETO-2464023

Acórdão de Relação 4175/2021 - Primeira Câmara

Acórdão de Relação

WALTON ALENCAR RODRIGUES

Adoto, como relatório, a instrução da Secretaria de Controle Externo de Tomada de Contas Especial (SecxTCE) , peça 165, cujas análises e proposta de encaminhamento contaram com a anuência dos respectivos dirigentes, peças 166 e 167, e do MP/TCU, peça 268.
Transcrevo a instrução a seguir, in verbis:
"INTRODUÇÃO
1.	Cuidam os autos de tomada de contas especial instaurada pelo Departamento Nacional de Obras Contra as Secas (Dnocs) , em desfavor do Sr. José Antônio da Rocha Lima, prefeito do Município de São Francisco/MG (Gestões 2005-2008 e 2009-2010) , em razão do não atingimento do objeto do Convênio 01/2005/CEST/MG (Siafi 554.161) , que era a construção de uma estação de piscicultura no município (peça 1, p. 62-70) .
HISTÓRICO 
2.	Conforme o disposto na cláusula terceira do termo de convênio (peça 1, p. 64) , foram previstos R$ 1.011.903,90 para a execução do objeto, dos quais R$ 48.185,90 corresponderiam à contrapartida e R$ 963.718,00 repassados pelo concedente por meio da Ordem Bancária 20070B900543, de 28/12/2007, creditados em 10/1/2008, no Banco do Brasil, Agência 0494-4, conta 19.741-6 (peça 1, p. 64 e 154) .
3.	O ajuste vigeu no período de 30/12/2005 a 30/4/2009, e previa a apresentação da prestação de contas até 29/6/2009, conforme cláusula nona, alterada pelo 1º termo aditivo (peça 1, p. 68 e 76-78) .
4.	No parecer técnico conclusivo do Dnocs, datado de 31/8/2011, foi recomendada a não aprovação das contas em função de o objeto pactuado não ter sido concluído, comprometendo totalmente o objetivo social do ajuste (peça 1, p. 88-94 e 98) . O Parecer do Dnocs de 23/11/2011, após a reanálise da prestação de contas, destacou ainda a não utilização da contrapartida e a devolução ao concedente da quantia de R$ 50.850,90, em 7/4/2010 (peça 1, p. 108 e 270) . 
5.	O município convenente foi comunicado para saneamento das irregularidades e da instauração da TCE por meio da Notificação 61/2011, de 28/11/2011 (peça 1, p. 110) . Em resposta à comunicação enviada pelo órgão repassador, o convenente solicitou a exclusão do Município de São Francisco/MG do cadastro Cauc/Siafi, referente ao Convênio PGE 0112005, posto que em 2/2/2012 havia ajuizado ação de improbidade administrativa e ressarcimento ao erário contra o ex-prefeito José Antônio da Rocha Lima (peça 1, p. 122 e 128-140) .
6.	No Relatório de TCE 01/2014, de 28/2/2014 (peça 1, p. 7-11) o tomador de contas concluiu que o dano ao Erário apurado foi de R$ 963.718,00 sob a responsabilidade do Sr. José Antônio Rocha Lima prefeito do Município de São Francisco na gestão 2005-2008.  
7.	O Relatório de Auditoria 656/2018 (peça 1, p. 284-286) também chegou às mesmas conclusões. Após serem emitidos o Certificado de Auditoria, o Parecer do Dirigente e o Pronunciamento Ministerial (peça 1, p. 288-289 e 296) , o processo foi remetido a esse Tribunal.
Das instruções anteriores
8.	Na instrução à peça 3, datada de 30/3/2015, inicialmente foram propostas diligências ao Banco do Brasil, para obtenção de extratos, cópias de cheques e demais documentos da conta específica do convênio, e à Coordenadoria Estadual de Minas Gerais/Dnocs para solicitar o envio de cópia do processo do Convênio 01/2005/CEST/MG (Siafi 554.161) . Também ao município de São Francisco foi solicitado o encaminhamento dos instrumentos firmados com terceiros para a execução das obras e serviços pertinentes ao convênio.
8.1.	Em resposta ao Ofício 0603/2015-TCU/Secex-MG, de 7/4/2015 (peça 6) , o Banco do Brasil S/A enviou a documentação inserida nas peças 20-24; 26 e 66-67.
8.2.	Em atenção ao Ofício 0602/2015-TCU/Secex-MG, de 7/4/2015 (peça 7) , o município de São Francisco/MG apresentou as informações constantes da peça 70.
8.3.	Em atendimento ao Ofício 0601/2015-TCU/Secex-MG, de 7/4/2015 (peça 8) , o Coordenador Estadual do Departamento Nacional de Obras contra as Secas (Dnocs) - Montes Claros, esclareceu que os processos relacionados ao Convênio 01/2005 (Siafi 554161) não se encontravam na Coordenadoria Estadual, mas na Administração Central do Dnocs em Fortaleza/CE (peças 9 e 14) . Redirecionada a diligência, mediante o Ofício 809/2015 (peça 15) , datado de 6/5/2015, o Dnocs encaminhou cópia do processo de prestação de contas do convênio em questão (peças 27-63) .
9.	Com base nos novos elementos, na instrução à peça 73, datada de 17/11/2015, foram propostas as seguintes citações e audiências:
	Citação
	Irregularidade: inexecução injustificada de parte da obra, comprometendo integralmente o objetivo do convênio 01/2005/CEST/MG (Siafi 554.161) .
	I - Responsável: José Antônio da Rocha Lima, CPF XXX.070.480-XX, ex-prefeito de São Francisco/MG: 
	Conduta: deixar de acompanhar a execução física do objeto, possibilitando a inexecução injustificada das obras e, mesmo assim, repassou a quase totalidade dos recursos conveniados à construtora responsável pelos serviços.
	II - Responsável: Construtora Rocha Souza Ltda. (CROS) , CNPJ 22.010.581/0001-85:
	Conduta: receber a quase totalidade dos recursos do Convênio 001/2005, sem oferecer a devida contraprestação.
	III - Responsável: Paulo José Carlos Guedes, CPF XXX.539.916-XX, ex-Coordenador Estadual do Dnocs em Minas Gerais.
	Conduta: deixar de adotar as cautelas devidas ao firmar o Convênio 001/2005, que envolvia o compromisso de repassar recursos federais vultosos ao município de São Francisco/MG.
	Débito: 
	Data da ocorrência
	Valor original (R$) 
	Débito/crédito

	10/1/2008
	963.718,00
	Débito

	7/4/2010
	50.850,90
	Crédito

	Audiência	
	I - Responsável: Paulo José Carlos Guedes, CPF XXX.539.916-XX, ex-Coordenador Estadual do Departamento Nacional de Obras contra as Secas em Minas Gerais.
	Irregularidades:
	a) assinar o termo do convênio, sem o devido parecer da área técnica e da assessoria jurídica;
 	b) integrar o preâmbulo do termo do convênio, como representante do Dnocs, sem deter delegação de competência para tal ato, à época; 
	c) deixar de exigir do proponente plano de trabalho detalhado, com um projeto básico consistente e adequado a um convênio que previa obras em valor superior a R$ 1 milhão; 
	d) responsabilizar-se pela contratação de empresa para realizar esse serviço, sem que esse encargo estivesse elencado entre as obrigações do Dnocs, com infração ao disposto na IN/STN 01/1997, arts. 2º, incisos II, III e IV, e § 1º; art. 15 e art. 21, c/c cláusula terceira, inciso I, do Termo de Convênio 001/2005.
10.	Em cumprimento ao despacho do titular da Secex/MG (peça 75) , foram expedidas as comunicações processuais:
	I - Responsável: Paulo José Carlos Guedes (CPF: XXX.539.916-XX) 
	Ofício Secex-MG
	Endereço
	Recebimento
	Localização

	3279/2015, de 9/12/2015
	Rodovia Prefeito Américo Gianetti, 4001 - Edifício Gerais, 8º andar - Bairro Serra Verde CEP 31.630-901 - Belo Horizonte - MG
	18/12/2015
	Peças 76 e 93

	3278/2015, de 9/12/2015
	Rua Padre Augusto, 106 - Centro - CEP 39.400-053 - Montes Claros - MG
	End. insuficiente
	Peças 77 e 89

	3275/2015, de 9/12/2015
	Rodovia Prefeito Américo Gianetti, 4001 - Edifício Gerais, 8º andar - Bairro Serra Verde CEP 31.630-901 - Belo Horizonte - MG
	18/12/2015
	Peças 80 e 92

	3274/2015, de 9/12/2015
	Rua Padre Augusto, 106 - Centro - CEP 39.400-053 - Montes Claros - MG
	End. insuficiente
	Peças 81 e 90

	II - Responsável: Cros Construtora Rocha Sousa Ltda. (CNPJ: 22.010.581/0001-85) 
	Ofício Secex-MG
	Endereço
	Recebimento
	Localização

	3277/2015, de 9/12/2015
	Rua Ouro Fino, 395 - Conjunto 101 - Cruzeiro CEP 30.310-110 - Belo Horizonte - MG
	18/12/2015
	Peças 78 e 87

	III - Responsável: José Antônio da Rocha Lima (CPF: XXX.070.480-XX) 
	Ofício Secex-MG
	Endereço
	Recebimento
	Localização

	3276/2015, de 9/12/2015
	Rua Sebastião Jarbas Soares, 1295 - Aparecida -CEP 39.300-000 - Belo Horizonte - MG
	Mudou-se
	Peças 79, 88 e 99

	Edital 0002/2016, de 12/1/2016
	Edital
	DOU de 14/1/2016
	Peças 102-103

11.	O Sr. José Antônio da Rocha Lima foi citado por intermédio do Edital 0002/2016 (peça 102) , de 12/1/2016, publicado, no DOU, na data de 14/1/2016 (peça 103) , tendo em vista o insucesso na citação mediante ofício. 
12.	A Construtora Rocha Souza Ltda. - CROS foi devidamente citada por meio do Ofício 3277 TCU/Secex-MG (peça 78) , datado de 18/6/2015, tendo os advogados nomeados como procuradores da construtora formalizado três pedidos de prorrogação de prazos (peças 82, 91 e 104) , para então apresentarem as alegações de defesa (peças 108 e 109) . 
13.	A seu turno, ao Sr. Paulo José Carlos Guedes foram expedidos os Ofícios 3.278 e 3.279 TCU/Secex-MG (peças 77 e 76) , datados de 9/12/2015, formalizando a audiência do ex-Coordenador Estadual do Dnocs, bem como os Ofícios 3.274 e 3.275 TCU/Secex-MG (peças 81 e 80) , datados de 9/12/2015, promovendo a citação do aludido responsável. Após o ter sido regularmente notificado, a advogada Edilene Lobo, nomeada como procuradora do responsável, formalizou inicialmente pedido de cópia dos autos (peça 96) . Em seguida, solicitou prorrogação de prazo (peça 98) , e finalmente apresentou as razões de justificativa (peças 110 e 111) .
14.	Na instrução à peça 123, datada de 8/5/2018, ao analisar as alegações de defesa até então apresentadas pelos responsáveis concluiu-se:
Em relação à citação do ex-prefeito José Antônio da Rocha Lima.
14.1.	Transcorrido o prazo regimental fixado e mantendo-se inerte o Sr. José Antônio da Rocha Lima foi considerado revel pelo Tribunal, dando-se prosseguimento ao processo, de acordo com o art. 12, § 3º, da Lei 8.443/1992. Ao não apresentar defesa, o responsável deixou de aproveitar oportunidade regimental para produzir prova da regular aplicação dos recursos sob sua responsabilidade, presumindo-se, assim, como verdadeiro o ato danoso ao Erário descrito no ofício citatório, ficando sem contestação as conclusões emanadas do parecer da Procuradoria Federal/DNOCS e do relatório final de vistoria técnica realizada pelo DNOCS que motivaram a instauração desta TCE (peça 123, p. 2-3) .
Em relação à citação da Construtora Rocha Souza Ltda. - CROS.
14.2.	Em face dos argumentos apresentados pela defesa, na instrução entendeu-se que se deveria abater sobre a responsabilidade que fora atribuída à Construtora Rocha Souza Ltda. - CROS, a parcela mensurada como efetivamente executada no objeto do Convênio PGE 001/2005, conforme indicado no Parecer Conclusivo do Convênio PGE 001/2005 (peça 1, p. 88-98) , elaborado em 31/8/2011, cuja avaliação final de fiscalização apontou a diferença financeira entre os itens considerados efetivamente executados e os itens previstos pelo convênio. Portanto, segundo a instrução, doravante somente deveria recair sob responsabilidade da aludida construtora CROS a quantia de R$ 610.174,96, solidariamente, com o Sr. José Antônio da Rocha Lima ex-prefeito e o Sr. Paulo José Carlos Guedes, ex-coordenador do Dnocs/MG (peça 123, p. 5) .
Em relação à audiência e à citação apresentada pelo Sr. Paulo José Carlos Guedes.
14.3.	Levando-se em conta as informações trazidas pela defesa de que a Portaria Dnocs 470 (doc. 1 - peça 110, p. 26) , de 1/8/2003, nomeou o Sr. Paulo José Carlos Guedes para exercer o cargo em comissão de Coordenador Estadual do DNOCS, e que a Portaria 171 (doc. 2- Peça 110, p. 28) , de 31/3/2006, o exonerou do referido cargo, portanto definindo com exatidão o período em que o referido responsável exerceu a função de Coordenador do Dnocs em Minas Gerais, e considerando ainda o fato de que a ordem para liberação dos recursos do Convênio 001/2005 deu-se somente em 26/2/2007, por ato do então Coordenador do Dnocs/MG, Cesar Emilio Lopes Oliveira (doc. 26 - peça 111, p. 52) , na instrução à peça 123 inferiu-se que foi descabida a citação do responsável por intermédio dos Ofícios 3274 e 3275 TCU/Secex-MG (peças 81 e 80) , por inexistir diretamente o nexo de causalidade entre a conduta do gestor e o dano causado aos cofres públicos (peça 123, p. 8) .
14.4.	No entanto, na instrução à peça 123 considerou-se que as razões de justificativas não foram suficientes para afastar as irregularidades objeto da audiência formulada. De fato, na instrução consignou-se que a aceitação de plano de trabalho incompleto (sem a prévia elaboração do projeto básico da estação de piscicultura de São Francisco/MG) propiciou a má adequação do objeto do Convênio 001/2005. Assim, pode-se inferir que tal negligência pode ser considerada uma das principais causas precursoras do grande descompasso financeiro gerado entre o valor do Convênio 001/2005 celebrado (R$ 997.206,69) e o valor do objeto licitado/contratado (R$ 4.834.613,83) , uma vez que tal diferença não pôde ser sustentada pelo poder público, o que inevitavelmente acabou por provocar a paralisação da execução dos serviços e consequentemente tornando a obra inacabada e sem proporcionar nenhum tipo de aproveitamento para a sociedade. Assim, a conduta do Sr. Paulo José Carlos Guedes foi considerada como descumprimento do controle preventivo por parte do gestor do órgão repassador, ensejando sua responsabilização (peça 123, p. 11) .
14.5.	Também na instrução à peça 123 considerou-se que ao responsabilizar-se pela contratação de empresa para realizar os serviços objeto do Convênio 001/2005, sem que esse encargo estivesse elencado entre as obrigações do Dnocs, o Sr. Paulo José Carlos Guedes propiciou uma inversão das obrigações sem apresentar justificativas. Verificou-se que ao Dnocs como forma de mútua cooperação, na execução do objeto previsto na Cláusula Primeira do Termo do ajuste, como partícipe deveria examinar e aprovar o procedimento licitatório que seria promovido pelo município convenente, no entanto o que aconteceu, no caso, foi o próprio Dnocs executando injustificadamente tal licitação, extrapolando suas obrigações previstas no ajuste celebrado (peça 123, p. 11) .
14.6.	Portanto, as irregularidades levantadas pelo Ofício de audiência 3.279/2015, analisadas no contexto dos fatos desencadeados, concluiu-se na instrução que a conduta do Sr. Paulo José Carlos Guedes, como gestor do órgão concedente, pode ser considerada temerária e apta a ensejar sua responsabilização mediante a aplicação de multa (peça 123, p. 12) .
15.	Na instrução à peça 131, de 21/5/2018 registrou-se que a prefeitura Municipal de São Francisco/MG efetuou pagamentos totalizando o valor de R$ 1.018.952,31 pelas 6 medições de serviços apresentadas pela empresa CROS. Naquela instrução foi relatado que do montante de R$ 997.206,69 repassado pelo Dnocs a construtora teria executado apenas o valor R$ 387.031,27, gerando débito de R$ 610.174,96. 
16.	Assim, naquela instrução concluiu-se que a Construtora Rocha Souza Ltda. (CROS) deveria ser responsabilizada pela quantia de R$ 610.174,96 e não R$ 963.718,00 apontados na instrução anterior (peça 123) . Dessa forma, foi proposta nova citação, sendo o Sr. Cesar Emilio Lopes Oliveira (CPF XXX.866.706-XX) , ex-Coordenador Estadual do DNOCS/MG solidariamente com o Sr. José Antônio da Rocha Lima, ex-prefeito de São Francisco/MG, na integralidade dos recursos repassados (R$ 963.718,00) , e a Construtora Rocha Souza Ltda. pela quantia de R$ 610.174,96.
17.	Nesses termos, em cumprimento ao despacho da Secex-MG (peça 132) foram expedidas as seguintes comunicações processuais:
	I - Responsável: Cros Construtora Rocha Sousa Ltda. (CNPJ: 22.010.581/0001-85) , procuração peça 153
	Ofício Secex-MG
	Endereço
	Recebimento
	Localização

	1315/2018, de 24/5/2018
	Rua Ouro Fino, 395 - Conjunto 101 - Cruzeiro, CEP 30.310-110 - Belo Horizonte - MG
	4/6/2018
	Peças 133 e 142

	II - Responsável: José Antônio da Rocha Lima (CPF: XXX.070.480-XX) 
	Ofício Secex-MG
	Endereço
	Recebimento
	Localização

	1314/2018, de 24/5/2018
	Rua Aureliano de Freitas Martins, 121 - João Botelho, CEP 39.402-632 - Montes Claros - MG
	4/6/2018
	Peças 134 e 139

	III - Responsável: Cesar Emilio Lopes Oliveira (CPF: XXX.866.706-XX) , procuração peça 137.
	Ofício Secex-MG
	Endereço
	Recebimento
	Localização

	1313/2018, de 24/5/2018
	Av. Presidente Kennedy, 230 - Bairro Edgar Pereira 39.400-174 - Montes Claros - MG
	3/6/2018
	Peças 135 e 140

18.	A CROS Construtora Rocha Sousa Ltda. apresentou as alegações de defesa constantes da peça 152, enquanto a defesa do Sr. Cesar Emilio Lopes Oliveira encontra-se na peça 155 e a defesa de José Antônio da Rocha Lima foi inserida na peça 164.
19.	Na instrução à peça 161 as alegações de defesa dos responsáveis foram analisadas, tendo concluído nos seguintes termos:
CONCLUSÃO
20. Em face da análise promovida na seção "Exame Técnico" acima, conclui-se que devem ser:
20.1. rejeitadas as alegações de defesa apresentadas por Cesar Emilio Lopes Oliveira - CPF XXX.866.706-XX, ex-coordenador do Dnocs, que não foram suficientes para refutar os eventos danosos a ele atribuídos, quais sejam: autorizar ilegalmente a prorrogação de ofício da vigência do Convênio 001/2005, que já se encontrava extinto por decurso de prazo, deixando-se de observar orientação da Procuradoria Federal, em detrimento do que dispõe o art. 38 da Lei n 8666/93 c/c art. 4º da IN STN 01/97; e, liberar de forma negligente e imprudente recursos do Convênio 001/2005 da ordem de R$ 963.718,00, sem proceder exame da viabilidade técnica do projeto e da capacidade operacional do convenente para execução do objeto que fora licitado no valor de R$ 4.834.613,83, acima do pactuado no ajuste, tendo em vista as alterações implementadas pelo projeto básico elaborado pela empresa Ingá Engenharia e Consultoria Ltda., sendo que o ato que ordenou a citação, datado de 23 de maio de 2018, o prazo é superior a dez anos e o responsável não é mais sujeito à aplicação de multa; 
20.2. acatadas as alegações de defesa apresentadas por Sr. Paulo José Carlos Guedes CPF XXX.539.916-XX em relação aos fatos que ensejaram o débito imputado no Ofício 3275/2015- TCU/SECEX-MG (peça 80) , e rejeitadas parcialmente as razões de justificativa para as irregularidades elencadas no ofício de audiência de peça 76, p. 1, quais sejam: assinar o termo do convênio, sem o devido parecer da área técnica e da assessoria jurídica; deixar de exigir do proponente plano de trabalho detalhado, com um projeto básico consistente e adequado a um convênio que previa obras em valor superior a R$ 1 milhão; responsabilizar-se pela contratação de empresa para realizar esse serviço, sem que esse encargo estivesse elencado entre as obrigações do Dnocs, com infração ao disposto na IN/STN 01/1997, arts. 2º, incisos II, III e IV, e § 1º; art. 15 e art. 21, c/c cláusula terceira, inciso I, do Termo de Convênio 001/2005 (peça 76, fl. 1) , podendo ser aplicada a multa prevista no art. 58 da Lei 8.443/1992, uma vez que o prazo entre a data da celebração do Convênio 001/2005, que foi em 30/12/2005 e a data do ato que determinou a audiência (peça 74) é inferior a dez anos; 
20.3 acolhidas as alegações de defesa apresentadas pela Construtora Rocha Souza Ltda. (Cros) - CNPJ 22.010.581/0001-8, vez que não ficou configurada, nos presentes autos, a prática de ato ilícito da referida empresa no âmbito do Convênio 01/2005/CEST/MG (Siafi 554161) ; 
20.4. julgadas irregulares as contas do Sr. José Antônio da Rocha Lima - CPF XXX.070.480-XX, diante de sua revelia e inexistindo nos autos elementos que permitam concluir pela ocorrência de boa-fé ou de outros excludentes de culpabilidade em suas condutas, que o responsável seja condenado em débito, bem como que lhe seja aplicada a multa prevista no art. 57, da Lei 8.443/1992, vez que a data do ato que ordenou a citação do responsável é de 27/11/2015 (peça 74, p. 1) e a do crédito dos recursos do convênio, 10/1/2008 (peça 1, p. 154) , data da ocorrência do dano, o lapso temporal é inferior a dez anos.
20.	Por meio do despacho proferido em 18/10/2018 (peça 163) , o Secretário da Secex-MG concordou com a proposta de encaminhamento sugerida na instrução à peça 161, tendo o processo sido encaminhado ao MPTCU para pronunciamento nessa mesma data. No entanto, o processo retornou à Unidade Técnica para exame das alegações de defesa apresentadas posteriormente, em 13/11/2018, pelo Sr. José Antônio da Rocha Lima (peça 164) . 
EXAME TÉCNICO
21.	Nesta seção serão analisadas as alegações de defesa apresentadas à peça 164. 	Em razão dos novos elementos de defesa incorporados aos autos, reavaliaremos as alegações de defesa e razões de justificativas já analisadas nas instruções anteriores, caso necessário.
Alegações de defesa do Sr. José Antônio da Rocha Lima, prefeito do Município de São Francisco/MG (Gestões 2005-2008 e 2009-2010) .
22.	O responsável havia sido compelido a apresentar alegações de defesa em relação às seguintes irregularidades consignadas no Ofício Secex-MG 1314/2018, de 24/5/2018 (peça 134) , quais sejam:
	Ato impugnado: inexecução injustificada de parte da obra, comprometendo integralmente o objetivo do Convênio 01/2005/CEST/MG (Siafi 554.161) .
	Conduta: celebrar o Contrato 196 (Concorrência 007/2007) , entre o município de São Francisco/MG e a Construtora Rocha Souza Ltda. - CROS, no valor de R$ 4.834.613,83, sem proceder prévio exame da viabilidade técnica e orçamentária do projeto básico elaborado pela empresa Ingá Engenharia e Consultoria Ltda. (Convite 07/2005-CEST-MG) e da capacidade operacional e financeira do município convenente para execução do objeto licitado, haja vista que o Termo do Convênio 001/2005 celebrado previa a liberação de recursos da ordem de R$ 963.718,00, sendo que essa diferença orçamentária gerou um descompasso financeiro insustentável para o poder público municipal, resultando na paralisação prematura dos serviços, tornando a obra inacabada e sem gerar nenhum benefício social, contrariando os princípios constitucionais da economicidade e da eficiência.
Argumentos
23.	Primeiramente, a defesa alegou que o valor previsto para a execução da obra era de R$ 4.834.613,83 e o município recebeu somente o valor de R$ 997.206,69 (peça 164, p. 2) . Segundo o defendente, houve a autorização da execução da obra feita pelo requerido, que só ocorreu após a aprovação da comissão fiscalizadora do Dnocs, juntamente com os engenheiros da empresa Cros, bem como vistoriadas pelos engenheiros municipais responsáveis. Os pagamentos foram realizados após a emissão dos laudos técnicos do corpo de engenheiros, atestando a execução e cumprimento das etapas da obra (peça 164, p. 2-3) .
24.	Salientou, ainda, que não houve a prática de ato ilícito pelo requerido, não cabendo em hipótese alguma a sua responsabilização. Não houve a prática de negligência, imprudência, ou mesmo imperícia e que na verdade se tornou "vítima" do Dnocs, a partir do momento em que foi procurado pelos seus diretores para que a obra fosse realizada no município de São Francisco e que ele não se preocupasse com a suplementação de verba, o que de fato não ocorreu (peça 160, p. 3) .
Análise
25.	Inicialmente, vale ressaltar que não há elementos nos autos que confirmem a versão do defendente de que tivesse sido procurado por agentes do Dnocs para viabilizar a assinatura do convênio em tela e os repasses de recursos. 
26.	Realmente, os documentos enviados pela Prefeitura Municipal de São Francisco/MG, consistem dos termos de adjudicação e homologação da Concorrência 007/2007 (processo licitatório 507/2007) e cópia do Contrato 196/2007, firmado com a Construtora Rocha Souza Ltda. (CROS) , vencedora do certame, para execução do objeto do Convênio 001/2005 (peça 70, p. 2-9) . Verifica-se que o objeto estabelecido na Cláusula Primeira consiste na " (...) construção da estação de piscicultura no município de São Francisco/MG, sob o regime de empreitada por preço global, na conformidade do projeto, planilha orçamentária e cronograma físico-financeiro que integram o instrumento" e o valor do contrato fixado na Cláusula Décima (R$ 4.834.613,83) , difere totalmente do valor constante do Plano de Trabalho integrante do Convênio 001/2005 (R$ 1.011.903,90) .
27.	Entretanto, o plano de trabalho aprovado (peça 1, p. 14-26) indica a previsão de R$ 1.011.903,90, sendo R$ 963.718,00 do concedente e R$ 48.185,90 do convenente (peça 1, p. 26) . Assim, independentemente de o orçamento para a execução do objeto ser de R$ 1.011.903,90 (aprovado no plano de trabalho) ou R$ 4.834.613,83 (contratado) , fato é que se verifica na planilha de Avaliação Final de Fiscalização (peça 1, p. 90-92) , anexa ao Parecer Conclusivo do Dnocs (peça 1, p. 88) , que a União liberou o montante de R$ 963.718,00 distribuídos de tal forma para cobrir serviços orçados em R$ 961.973,45. Entretanto, foram executados serviços equivalentes a R$ 387.031,27 e não realizados serviços equivalentes a R$ 574.942,18 (R$ 961.973,45 - R$ 387.031,27) , resultando na diferença de R$ 576.686,73 a ser restituída. 
27.1.	Enfim, segundo o laudo de fiscalização, o débito corresponderia a R$ 576.686,73 considerando que além dos R$ 574.942,18 equivalentes aos serviços não executados e que deveria ser restituído, também foi computado o saldo de R$ 1.744,55 favorável à União correspondente à diferença entre os R$ 963.718,00 repassados e o montante orçado de R$ 961.973,45 para o empreendimento. 	
28.	Entretanto, a instauração da presente Tomada de Contas Especial foi materializada pela não consecução dos objetivos pactuados, conforme consta do Relatório Técnico, de 4/3/2010 (peça 1, p. 82) , do Parecer Conclusivo, de 31/8/2011 (peça 1, p. 88) , e do Relatório de Alcance Social, de 26/9/2011 (peça 1, p. 98) , uma vez que, embora a execução física tenha alcançado 59,65%, funcionalidade foi mensurada em 0,00%, considerando que as obras estavam em situação de "total abandono" (peça 1, p. 82) e a parte da obra construída estava em desacordo com o Projeto Executivo (peça 1, p. 106) . 
Alegações de defesa do Sr. Cesar Emilio Lopes Oliveira (CPF: XXX.866.706-XX) , Coordenador do DNOCS/MG.
29.	O responsável havia sido compelido a apresentar alegações de defesa em relação às seguintes irregularidades consignadas no Ofício Secex-MG 1313/2018, de 24/5/2018 (peça 135) , quais sejam:
	Ato impugnado: inexecução injustificada de parte da obra, comprometendo integralmente o objetivo do Convênio 01/2005/CEST/MG (Siafi 554161) ;
	Condutas: 
	1) emissão de despacho, em 28/12/2006, determinando a prorrogação de ofício a vigência do Convênio 001/2005, conquanto esse convênio já se encontrava extinto por decurso de prazo, desde a data de 30/4/2006, deixando-se inclusive de observar orientação da Procuradoria Federal, em detrimento do que dispõe o art. 38 da Lei 8.666/93 c/c art. 4º da IN STN 01/97;
	2) liberação de recursos da ordem de R$ 963.718,00 por intermédio do Convênio 001/2005, sem proceder o exame da viabilidade técnica e orçamentária do projeto licitado, da capacidade operacional e financeira do convenente para execução do novo objeto alterado e que fora licitado no valor de R$ 4.834.613,83, tendo em vista as alterações implementadas pelo projeto básico elaborado pela empresa Ingá Engenharia e Consultoria Ltda. (Convite 07/2005-CEST-MG) e pela celebração do Contrato 196 (Concorrência 007/2007) entre o município de São Francisco/MG e a Construtora Rocha Souza Ltda. - CROS, sendo que essa diferença orçamentária gerou um descompasso financeiro insustentável para o poder público municipal, resultando na paralisação prematura dos serviços, tornando a obra inacabada e sem gerar nenhum benefício social, contrariando os princípios constitucionais da economicidade e da eficiência.
Argumentos
31.	O responsável alega que figurou como Coordenador do Dnocs-MG, no período entre 10/5/2006 e 4/6/2008. Recebeu de seu antecessor, já assinado e publicado, o Convênio 001/2005, com os recursos devidamente empenhados, quando já havia sido firmado o primeiro termo aditivo de prorrogação e contratada a empresa Ingá Engenharia para realização do projeto técnico detalhado, com os serviços iniciados (peça 155, p. 4) . 
32.	Deixou o Convênio 001/005 da mesma forma que encontrou, ou seja, em andamento; a empresa Ingá já havia concluído e entregado o projeto técnico, e o Município de São Francisco MG contratado a empresa Construtora Rocha Souza Ltda. (CROS) . Esta, por sua vez, iniciara as obras e recebido cerca de 40% dos recursos pela contraprestação da execução do objeto (peça 155, p. 4) .
33.	Não havia nenhuma ocorrência grave reportada pela fiscalização da execução do Convênio 001/2005, tampouco que indicasse qualquer desvio de finalidade na aplicação dos recursos (peça 155, p. 4) .
34.	Não foi o responsável pelo escopo determinado, no momento de contratação da Ingá, em especial, para que essa elaborasse projeto básico muito mais abrangente que o plano de trabalho do Convênio 001/2005 (peça 155, p. 5) . 
35.	A prorrogação do Convênio 001/2005 foi necessária, exatamente, para não deixar perecer os recursos públicos já comprometidos com a elaboração do projeto básico, contratado com a Ingá, que já se encontrava muito adiantada quando o Sr. Cesar Emilio Lopes Oliveira tomou posse como coordenador (peça 155, p. 5) .
36.	A liberação dos recursos é igualmente providência normal e natural nesse tipo de avença, considerando que o projeto básico foi efetivamente elaborado e entregue pela Ingá, o Convênio 001/2005 estava com sua vigência prorrogada, e ainda que o município promoveu a licitação das obras (peça 155, p. 7) .
37.	A prorrogação de 30/11/2006 foi solicitada pelo chefe de equipe administrativa do Dnocs, quando se prorrogou de ofício o prazo do Convênio 001/2005 por mais 360 dias (peça 155, p. 11) . Não houve recomendação expressa da Procuradoria Federal do Dnocs para que o agente não prorrogasse o convênio em questão (peça 155, p. 11-12) . 
38.	O seu ato de prorrogar de ofício a vigência do Convênio 001/2005 foi legítimo e lícito, primeiramente porque tal providência foi requisitada pela chefia da equipe administrativa que detinha expertise nessa matéria e já deixava nítido que sabia do lapso temporal, desde a expiração do prazo de vigência, depois porque a resposta da Procuradoria afirmou que não havia como providenciar o termo aditivo, sob pena de o procurador violar norma, sem que recomendasse expressamente a não prorrogação por ato de ofício. 
39.	O ato em questão foi devidamente publicado no Diário Oficial da União e nenhum servidor ou procurador se insurgiu contra ele; tudo levando a acreditar na regularidade e legalidade da prorrogação (peça 155, p. 13) . 
40.	O município promoveu a licitação e contratação da Construtora Rocha Souza Ltda. (CROS) , pelo valor de R$ 4.834.613,83, inexistindo qualquer prova de que o Dnocs tenha se comprometido em garantir a totalidade desses recursos, porque o compromisso, na realidade, era apenas no valor previsto no termo de convênio, de R$ 1.011.903,90 (peça 155, p.14) .
Análise realizada na instrução à peça 161.
41.	Há elementos evidenciando que o ex-coordenador do Dnocs prorrogou o Convênio 001/2005 até 30/4/2008 (peça 40, p. 7) , cuja vigência já se encontrava expirada. Além disso, promoveu o repasse de valor insuficiente para a execução do projeto. Dessa forma, os seus atos concorreram e foram imprescindíveis para a efetivação do dano ao erário, uma vez que o convênio já estava vencido, portanto não poderia ter sido dado prosseguimento, como foi feito, bem como, que o valor era insuficiente para a realização do objeto pactuado, nos termos do projeto apresentado pela empresa Ingá Engenharia e Consultoria Ltda., que aumentou o valor do objeto do convênio de R$ 1.011.903,90, para R$ 4.834.613,83. 
41.1.	O próprio Dnocs promoveu a contratação da empresa que elaborou o novo plano de trabalho para o convênio 001/2005, orçado em R$ 5.748.460,31 (peça 42, p. 13) , valor incompatível com o firmado na clausula terceira do ajuste, no valor de R$ 1.011.903,90 (peça 1, p. 64) . 
41.2.	Por sua vez, o município de posse dos recursos repassados pelo Dnocs, de maneira negligente e imprudente, licitou, contratou e anuiu com a execução de parte da obra do contrato com a Construtora Rocha Souza Ltda. (CROS) , no valor de R$ 4.834.613,83, vez que inexistia outra fonte de recursos. Sendo que constam dos autos, que em 26/2/2007, o pedido de liberação de recursos financeiros assinado por César Emílio Lopes de Oliveira, então Coordenador Estadual do Dnocs (peça 111, p. 53) , em uma obra sabidamente inexequível, considerando o projeto apresentado pela empresa Ingá Engenharia e Consultoria Ltda. 
41.3.	Nesse sentido, a jurisprudência deste Tribunal firmou entendimento no Acórdão 358/2014-TCU-Segunda Câmara (Relator: Ministro Raimundo Carreiro) , no sentido de que a prorrogação de convênio, após término de vigência, não foi considerada como um ato técnico-operacional, meramente formal, que poderia invocar a exclusão de responsabilidade do gestor, vez que, expirado o prazo de vigência, o convênio não mais produzia efeitos, sendo impossível prorrogá-lo.
41.4.	Portanto, há evidências nos presentes autos de que o então Coordenador Estadual do Dnocs, Sr. César Emílio Lopes Oliveira, concorreu para a ocorrência do dano ao erário, em razão de suas condutas ilícitas decorrentes de agir, sem a devida cautela, ao promover a prorrogação do prazo Convênio 001/2005, não obstante já estivesse expirado, com nova vigência até 30/4/2008 (peça 40, p. 7) ; bem como, por autorizar a liberação de recursos da ordem de R$ 963.718,00, sem proceder ao exame da viabilidade técnica e orçamentária do projeto, da capacidade operacional e financeira do convenente para execução do novo objeto alterado e que fora licitado no valor de R$ 4.834.613,83, tendo em vista as alterações implementadas pelo projeto básico elaborado pela empresa Ingá Engenharia e Consultoria Ltda.
41.5.	Dessa forma, as alegações de defesa apresentadas pelo Sr. César Emílio Lopes Oliveira deverão ser rejeitadas por este Tribunal.
41.6.	Mantemos a análise da instrução à peça 161, visto que nada de novo se acrescentou aos autos que pudesse alterar o mérito das conclusões da referida instrução. 
Alegações de defesa da empresa Cros Construtora Rocha Sousa Ltda. (CNPJ 22.010.581/0001-85) 
42.	A sociedade empresária foi compelida a apresentar alegações de defesa em relação às seguintes irregularidades consignadas no Ofício Secex-MG 1315/2018, de 24/5/2018 (peça 133) , quais sejam:
	Ato impugnado: inexecução injustificada de parte da obra, comprometendo integralmente o objetivo do Convênio 01/2005/CEST/MG (Siafi 554161) ;
	Conduta: receber indevidamente pagamento a maior no valor de R$ 610.174,96 por inexistir a correspondente contraprestação de serviços, tendo em vista que o Parecer Conclusivo (peça 1, p. 88-98) do Convênio PGE 001/2005 elaborado, em 31/8/2011, pela Comissão de Fiscalização, composta pelo eng. Waldir Gomes e pelo servidor João Carlos Sarmento Petroni, o laudo final anexou planilha orçamentária (peça 1, p. 90-92) indicando as quantidades executadas do Plano de Trabalho aprovado, cuja avaliação final de fiscalização apontou como executado somente o valor de R$ 387.031,27, sendo que a Prefeitura Municipal de São Francisco/MG efetuou pagamentos totalizando R$ 1.018.952,31 pelas 6 medições de serviços apresentadas pela empresa CROSS, sendo que desses pagamentos o DNOCS repassou a quantia de R$ 997.206,69 na condição de concedente ao município de São Francisco (R$ 997.206,69 - R$ 387.031,27 = R$ 610.174,96) .
Argumentos
43.	Segundo a defesa o procedimento fiscalizatório em nenhum momento envolveu ou se referiu à Construtora Rocha Souza Ltda. (CROS) . Somente em meados de 2015, já no âmbito da tomada de contas, quando foi chamada a se manifestar, como possível responsável por prejuízos que supostamente poderia ter causado ao erário, fato que dificulta a sua defesa (peça 152, p.1) . 
43.1.	Os serviços realizados pela referida construtora são os referenciados nos seguintes documentos: relação de pagamentos fornecida pelo município de São Francisco (peça 27, p. 9 e 10) ; planilha de composição de custos (peça 27, p. 11-28; peça 28, p. 01-28; peça 29, p. 01-09) apresentada juntamente com a proposta de preços nos autos do Processo Licitatório 507/07 (Edital de Concorrência Pública 07/2007) ; cronograma físico/financeiros das obras (peça 29, p. 10-11) ; termo de adjudicação de homologação do procedimento licitatório (peça 29, p. 13-14) ; Contrato 196/07, firmado entre a CROS Construtora e o Município de São Francisco (peça 29, p. 15-20) ; boletins das Medições de 01 a 06, relativos aos meses de dez/07 a maio/08, devidamente atestados (peças 30 a 37) .
43.2.	A Construtora Rocha Souza Ltda. (CROS) foi contratada mediante regular procedimento licitatório para executar uma obra completamente diferente daquela que havia sido idealizada por ocasião do Convênio 001/2005, firmado entre o Município de São Francisco e o Dnocs/MG (peça 152, p. 3) .
43.3.	A responsabilidade da obra inconclusa deve recair sobre a municipalidade de São Francisco/MG, que a licitou sem indicação precisa de recursos orçamentários necessários e suficientes que assegurassem o pagamento das obrigações contratuais assumidas. 
43.4.	Outra parcela de responsabilidade pela falta de conclusão da obra indubitavelmente recai sobre os gestores do Dnocs, à época dos fatos, que permitiram modificar o objeto original do convênio orçado inicialmente no valor de R$ 997.206,69, cujas alterações implementadas pelo projeto básico elaborado pela Ingá Engenharia e Consultoria Ltda. geraram um insuportável incremento nos custos do objeto licitado/contratado que atingiu o orçamento de R$ 4.834.613,83 (peça 152, p. 4) . 
43.5.	A Construtora Rocha Souza Ltda. (CROS) alegou que não estava ou mesmo não podia ser vinculada aos termos do Convênio 001/2005, uma vez que a alteração das proporções da obra ocorreu ainda durante a "fase interna" da licitação e não depois da construtora ter vencido o certame e adjudicado o objeto licitado, o que seria muito mais extenso e complexo (Peça 152, p. 4) ; 
43.6.	O Parecer Conclusivo do Convênio PGE 001/2005 (Peça 1, p. 88-98) , de 31/8/2011, elaborado pela Comissão de Fiscalização, entendeu que a Construtora Rocha Souza Ltda. (CROS) não teria executado efetivamente todos os quantitativos constantes das 06 (seis) medições realizadas (Peça 152, p. 5) .
43.7.	A Construtora Rocha Souza Ltda. (CROS) deu início à execução das obras, tendo realizado apenas 06 (seis) medições de serviços, as quais totalizaram R$ 997.206,69, valor esse correspondente a pouco mais de 20% do saldo dos serviços licitados/contratados, vez que o município de São Francisco, em 3/6/2008, emitiu "ordem de paralisação" dos serviços, a qual consta dos autos do respectivo processo licita tório (peça 109, p 31) . 
Análise realizada na instrução à peça 161.
44.	Assiste razão à Construtora Rocha Souza Ltda. (CROS) , vez que, nos autos, não há evidencias de que a empresa não tenha executado as obras para as quais foi contratada, porque o Contrato 196/07, firmado com o Município de São Francisco (peça 29, p. 15/20) , é a fonte de obrigação a que se vincula. Dessa forma, não há elementos que possam configurar eventual ato ilícito da empresa contratada. 
44.1.	Os documentos constantes da relação de pagamentos efetuados (peça 27, p. 9) , relação de pagamentos planilha (peça 27, p. 11; peça 28, 29, p. 1-9) , total geral do orçamento (peça 29, p 9) , adjudicação processo licitatório 507/2007, Concorrência 007/2007 (peça 29, p .13) , apontam para o cumprimento das obrigações assumidas pela construtora, bem como a extinção do vínculo obrigacional em razão do pagamento espontâneo efetuado por iniciativa do devedor, o município.
44.2.	 As medições das obras realizadas pela Construtora Rocha Souza Ltda. (CROS) , acostadas às peças 30, p. 14-28, peças 31-36, e peça 37, 1-27, e consolidadas na relação de bens adquiridos (peça 39, p. 4) , revelam os seguintes serviços:
	NF 
	Data 
	Especificação 
	Total (R$) 

	870
	4/1/2008
	Mobilização 
	24.000,00

	888 
	31/3/2008
	Instalação e manutenção canteiro de obra
	98.105,84

	900
	23/5/2008
	Desmatamento e limpeza do terreno
	15.382,11

	907
	11/7/2008
	Escavação e carga de material
	419.331,41

	926
		Transporte de material c/ caminhão
	107.885,80

	926
		Cerca em tela de aço galvanizado
	21.932.06

			Transporte de material c/ caminhão
	179.679,44

			Compactação de aterro em barragem
	102.096.31

			Desenvolvimento do projeto executivo as built
	26.368,20

	Total
			997.206,69

44.3.	O parecer conclusivo constante da peça 1, p. 88-94, usa como parâmetro os serviços constantes no plano de trabalho original do ajuste, da data da assinatura do Convênio 01/2005/CEST/MG (Siafi 554161) . A municipalidade se vincula ao termo de convênio e o respectivo plano de trabalho, mas o convênio não vincula a empresa construtora. Esses serviços mencionados no parecer conclusivo são diversos dos contratados, a exemplo de canais em alvenaria de tijolos comum (peça 1, p. 90) ; cerca de madeira com fios de arame farpado (peça 1, p. 92) ; suporte em concreto pré-moldado para caixa d'água (peça 1, p. 92) , entre outros. Em suma, a empresa não poderia, de qualquer forma, executar serviços pelos quais não foi contratada. 
44.4.	Dessa forma, entende-se que este Tribunal deverá acolher as alegações apresentadas pela Construtora Rocha Souza Ltda. (CROS) - CNPJ 22.010.581/0001-8, vez que não está configurado, nos presentes autos, a prática de ato ilícito da referida empresa no âmbito do Convênio 01/2005/CEST/MG (Siafi 554.161) .
44.5.	Mantemos a análise da instrução à peça 161, visto que nada de novo se acrescentou aos autos que pudesse alterar o mérito das conclusões da referida instrução.
Alegações de defesa do Sr. Paulo José Carlos Guedes.
45.	O responsável foi compelido a apresentar alegações de defesa consignadas no Ofício Secex-MG 3275/2015, de 9/12/2015 (peças 80 e 92) :
	Irregularidade: inexecução injustificada de parte da obra, comprometendo integralmente o objetivo do convênio 01/2005/CEST/MG (Siafi 554161) , considerando que o responsável deixou de adotar as cautelas devidas ao firmar o Convênio 001/2005, que envolvia o compromisso de repassar recursos federais vultosos ao município de São Francisco/MG, como segue:
	 a) assinar o termo do convênio, sem o devido parecer da área técnica e da assessoria jurídica; 
	b) integrar o preâmbulo do termo do convênio, como representante do Dnocs, sem deter delegação de competência para tal ato, à época; 
	c) deixar de exigir do proponente plano de trabalho detalhado, com um projeto básico consistente e adequado a um convênio que previa obras em valor superior a R$ 1 milhão; 
	d) responsabilizar-se pela contratação de empresa para realizar esse serviço, sem que esse encargo estivesse elencado entre as obrigações do Dnocs, com infração ao disposto na IN/STN 01/1997, arts. 2º, incisos II, III e IV, e § 1º; art. 15 e art. 21, c/c cláusula terceira, inciso I, do Termo de Convênio 001/2005.
46.	A defesa encaminhada pela advogada do Sr. Paulo José Carlos Guedes refere-se apenas às razões de justificativa em resposta à audiência formalizada pelos Ofícios 3278 e 3279 TCU/Secex-MG (peças 77 e 76) , deixando de se pronunciar formalmente em relação à citação promovida por intermédio dos Ofícios 3274 e 3275 TCU/SECEX-MG (peças 80-81) .
47.	Nesse viés, verifica-se que na instrução à peça 123, item 23.2, inferiu-se que eram procedentes as informações apresentadas pela defesa de que a Portaria DNOCS 470 (DOC. 1 - Peça 110, p. 26) , de 1/8/2003, nomeou o Sr. Paulo José Carlos Guedes para exercer o cargo em comissão de Coordenador Estadual do DNOCS, e que a Portaria 171 (DOC. 2- Peça 110, p. 28) , de 31/3/2006, o exonerou do referido cargo, definindo com exatidão o período em que o referido responsável exerceu a função de Coordenador do DNOCS em Minas Gerais. A instrução considerou, ainda, que a ordem para liberação dos recursos do Convênio 001/2005 deu-se somente em 26/2/2007 por ato do então Coordenador do DNOCS/MG, Cesar Emilio Lopes Oliveira (DOC. 26 - Peça 111, p. 52) . Assim, na instrução concluiu-se que foi descabida a citação do Sr. Paulo José Carlos Guedes por intermédio dos Ofícios 3274 e 3275 TCU/SECEX-MG (peças 81 e 80) , datados de 9/12/2015, por inexistir diretamente o nexo de causalidade entre a conduta do responsável e o dano causado aos cofres públicos.
48.	Nesse sentido, perfilhamos a análise posta no item 23.2 da instrução à peça 123, visto que a cronologia dos fatos mostra realmente que o Sr. Paulo José Carlos Guedes já não mais ocupava o cargo de Coordenador do DNOCS/MG quando os recursos foram liberados por conta do Convênio 01/2005/CEST/MG (item 2 c/c item 19, retro) . Passa-se, então, a analisar os argumentos do responsável como razões de justificativas em atendimento ao Ofício 3278/2015-TCU/Secex-MG, de 9/12/2015 (peça 77) .
Razões de justificativas do Sr. Paulo José Carlos Guedes.
Argumentos
49.	Ponto: prescrição
49.1.	A defesa alegou em questão preliminar, que referido procedimento teve início em 5/1/2015, com manifestação do responsável somente em 7/3/2016, e que o feito sofreria os efeitos da incidência de preclusão temporal concretizando prescrição/decadência (peça 120, p. 2) 
Análise realizada na instrução à peça 161.
49.2.	Quanto à prescrição arguida pela defesa do Sr. Paulo José Carlos Guedes, segundo análise na instrução à peça 161, p. 5, item 104, não é procedente tal alegação, uma vez que não se completaram os dez anos entre a data da celebração do Convênio 001/2005 que foi em 30/12/2005 e a data de 18/12/15 em que foram entregues pelos Correios os Ofícios 3275 (Citação) e 3279 (Audiência) , conforme verificado nos Avisos de Recebimento - Ciência de Comunicação (peças 92 e 93 respectivamente) .
50.	Ponto: assinar o termo do convênio, sem o devido parecer da área técnica e da assessoria jurídica.
Argumentos
50.1.	Segundo a defesa, a Portaria 218, de 2/6/2005 (peça 110, p. 30) , expedida pelo Diretor Geral do DNOCS teria delegado ao ex-Coordenador Estadual do DNOCS competência para firmar convênios de cooperação técnica com as prefeituras municipais, e que a par desse ato de delegação, competiu-lhe apenas e tão somente firmar o ajuste, documento requerido e elaborado pelos órgãos técnicos competentes, não lhe cabendo requerer pareceres prévios (peça 110, p. 2-3) .
Análise realizada na instrução à peça 123.
50.2.	Segundo a instrução à peça 123 (item 24.2) , vislumbra-se o desconhecimento por parte da defesa a respeito dos normativos que regem a celebração de convênios ao manifestar por interpretação restritiva sobre o "instituto" da delegação de competência para o caso em apreço, notadamente ao afirmar: "... que não lhe competia ir além de firmar o ajuste, daí não lhe cabendo requerer pareceres prévios". Nesse contexto, vale destacar que é obrigação do concedente exercer a função gerencial fiscalizadora de seus convênios, de modo que a justificativa da defesa é equivocada em relação à questão da ausência do parecer da área técnica e da assessoria jurídica, quando da celebração do termo do Convênio 001/2005.
50.3.	Também não prosperam os argumentos de que o superior hierárquico do defendente nomeou comissão fiscalizatória composta de pessoal técnico habilitado, para efetuar o controle da execução do convênio, o que efetivamente teria chancelado a legalidade e viabilidade do ajuste (peça 110, p. 3) . Segundo a instrução à peça 123 (item 24.3) não se pode conceber que de fato tenha fundamento a alegação da defesa, pois a Portaria 608 (DOC. 19 - peça 110, p. 15) , de 13/12/2005, designou um engenheiro de pesca e um arquiteto para constituírem comissão de fiscalização do projeto básico da estação de piscicultura de São Francisco/MG, projeto esse que deveria já estar concluso para integrar o plano de trabalho, requisito necessário para a celebração do referido convênio que acabou por ser firmado em 30/12/2005.
50.4.	A supracitada comissão fiscalizatória foi nomeada em 13/12/2005 especificamente para acompanhar a execução do Contrato PGE 001/2005 (DOC. 17 - peça 111, p. 3-11) , que fora firmado com a empresa Ingá Engenharia e Consultoria Ltda. em 5/12/2005, cujo extrato foi publicado no DOU em 20/12/2005. Ou seja, o alvo do questionamento da audiência diz respeito às providências que deveriam anteceder o ato da celebração do termo do convênio que ocorreu em 30/12/2005, pois a atuação da comissão fiscalizatória ficou atrelada a fatos posteriores, pertinentes à elaboração do projeto básico objeto do convênio, que perduraram ao longo de 2006, portanto não tendo relação direta com a celebração do termo do convênio (peça 123, item 24.3.2) .
50.5.	Em relação aos argumentos da defesa de que houve o cumprimento da etapa de planejamento prévio à celebração do Convênio, fazendo alusão às providências burocráticas tomadas e apontando uma série de procedimentos técnicos adotados no primeiro semestre de 2005, como a solicitação de medidas visando a certificação da adequação da área, o levantamento topográfico para elaboração de memorial descritivo, a regularização de doação do imóvel destinado à implantação da estação de piscicultura, bem como a liberação de créditos orçamentários para realizar a licitação do Projeto Executivo da Estação de Piscicultura (peça 110, p. 7) , embora algumas dessas medidas possam ser classificadas como estudos preliminares, não podem ser concebidas como o devido parecer da área técnica legitimando a celebração do convênio, pois mister se faz ter o respaldo da viabilidade técnica de implantação do empreendimento (peça 123, item 24.4) .
50.6.	Realmente, o TCU por intermédio do Acórdão 479/2011-TCU-Plenário, já havia se manifestado no sentido de que devem ser encaminhadas à procuradoria jurídica da instituição contratante, todas as minutas de planos de trabalho a serem pactuados, para exame e aprovação, uma vez que a oitiva do órgão jurídico não está na seara da discricionariedade do gestor.
50.7.	Salienta-se, ainda, que a análise e aprovação do plano de trabalho não deve considerar apenas a possibilidade em abstrato de cumprimento das metas físicas pelo convenente, mas também a viabilidade de execução da despesa em conformidade com as normas que regem a matéria. No caso em comento, a celebração do convênio nos moldes em que se deu, onde no plano de trabalho aprovado inexistia um projeto básico que definisse a estação de piscicultura a ser construída, certamente impossibilitou a análise técnica da proposição apresentada. Na prática, pode-se inferir que o órgão repassador não se ateve em certificar acerca da compatibilidade dos custos do objeto proposto pelo convenente no valor de R$ 1.011.903,90 nem das condições da entidade convenente para executá-lo, o que acabou por macular a celebração do Convênio 001/2005. Como o valor do objeto licitado/contratado foi de R$ 4.834.613,83, essa diferença orçamentária gerou um descompasso financeiro insustentável para o poder público, proporcionando a paralisação prematura dos serviços e tornando a obra inacabada sem gerar nenhum benefício social (peça 123, item 24.7) .
51.	Ponto: integrar o preâmbulo do termo do convênio, como representante do Dnocs, sem deter delegação de competência para tal ato, à época.
Argumentos
51.1.	A defesa apresentou cópia da Portaria 218, expedida na data de 2/6/2005 (DOC. 3, peça 110, p. 30) , cujos termos especifica de forma expressa de que o Diretor Geral do DNOCS, Eng. Eudoro Walter de Santana, delegou competência ao Sr. Paulo José Carlos Guedes para firmar convênios de cooperação técnica com as prefeituras municipais. Também apresentou cópia da Portaria 277, expedida na data de 29/6/2005 (DOC. 3-A - peça 110, p. 32) , pelo retromencionado Diretor Geral do DNOCS, delegando competência ao Sr. Paulo José Carlos Guedes para assinar contratos gerados a partir de licitação, como também convênios com instituições públicas (peça 123, itens 25 e 25.1) .
Análise realizada na instrução à peça 123.
52.	Segundo a análise empreendida na instrução da peça 123, compulsando o Parecer da Procuradoria-Geral Federal PGF/PF/DNOCS/MG/ASR/2013 constante do Processo 59400.002078/2004-31, constata-se que foi mencionado que não constava dos autos a portaria de delegação de competência, expedida por autoridade superior, mas que o referido documento somente foi apresentado em 1/8/2013, após questionamento do ministério Público Federal à Auditoria interna do DNOCS. Dessa forma, a instrução entendeu que a suposta irregularidade alvitrada nos aludidos ofícios de audiência e citação (item 24, retro) pode ser considerada elidida (peça 123, itens 25.2 e 25.3) .
53.	Ponto: deixar de exigir do proponente plano de trabalho detalhado, com um projeto básico consistente e adequado a um convênio que previa obras em valor superior a R$ 1 milhão. 
Argumentos
53.1.	A defesa argumentou que teria celebrado o Convênio 001/2005 devidamente acompanhado por extenso Plano de Trabalho, que determinou a realização da licitação para contratação de Projeto Básico por requerimento da área técnica, com a ciência dos Superiores Hierárquicos (peça 110, p. 3) .
Análise realizada na instrução à peça 123.
54.	Na instrução à peça 123 registrou-se que o referido projeto básico (da Estação de Piscicultura que seria implantada no município de São Francisco/MG) teve a sua contratação celebrada com a empresa Ingá Engenharia e Consultoria LTDA, através do instrumento CEST-MG/PR-001/2005, publicado no DOU de 20/12/2005, com prazo de execução previsto de 60 dias. Observando a cronologia dos fatos, constata-se que a celebração do Convênio 001/2005 ocorreu em 30/12/2005, portanto sem haver a elaboração prévia do projeto básico, deixando-se de preencher um dos requisitos mínimos exigidos no art. 2º, § 1º, da IN STN 01, de 15/1/1997. Pelo fato do objeto do ajuste envolver execução de obras e serviços, o projeto básico deveria integrar necessariamente o plano de trabalho.
54.1.	No entender da instrução (peça 123, p. 10, item 23.5) , para o caso em comento, levando-se em conta a similaridade dos fatos em questão, vale trazer à baila parte do trecho do Acórdão 1572/2003-TCU-Plenário:
3.2.28 A adequada análise técnica das proposições, certificando-se da consistência dos planos de trabalho, da adequabilidade de seus custos e das condições das entidades convenentes para executá-los, constitui a validação do planejamento da ação a ser executada e é a fase de controle mais efetiva e menos onerosa neste tipo de processo: a antecedente. A efetividade das demais fases, a concomitante (acompanhamento e fiscalização da execução) e a subsequente (avaliação de resultados e prestações de contas) dependem fundamentalmente dos parâmetros estabelecidos na primeira fase. Os fatos descritos neste relatório denotam uma correlação do tipo causa e efeito entre a negligência na primeira fase e as irregularidades praticadas nas demais. 
[...] 
43. Registro, enfim, que por se tratar de ação administrativa, não política, os gestores podem ser responsabilizados pela má adequação do objeto do convênio, mesmo porque, diferentemente dos agentes políticos, agentes administrativos devem arcar com responsabilidades técnicas, ainda mais quando praticam ato ilegítimo ou antieconômico de que resulte injustificado dano ao erário (definição de metas muito além daquelas tecnicamente possíveis) 
54.2.	Com efeito, a aceitação de plano de trabalho incompleto (sem a prévia elaboração do projeto básico da estação de piscicultura de São Francisco/MG) propiciou a má adequação do objeto do Convênio 001/2005. Assim, pode-se inferir que tal negligência pode ser considerada uma das principais causas precursoras do grande descompasso financeiro gerado entre o valor do Convênio 001/2005 celebrado (R$ 997.206,69) e o valor do objeto licitado/contratado (R$ 4.834.613,83) , uma vez que tal diferença não pôde ser sustentada pelo poder público, o que inevitavelmente acabou por provocar a paralisação da execução dos serviços e consequentemente tornando a obra inacabada e sem proporcionar nenhum tipo de aproveitamento para a sociedade (peça 123, p. 10, item 26.6) .
54.3.	Assim, a conduta do Sr. Paulo José Carlos Guedes, ex-Coordenador da CEST/MG, pode ser considerada como descumprimento do controle preventivo por parte do gestor do órgão repassador, o que deverá ensejar sua responsabilização (peça 123, p. 10, item 26.7) .
55.	Ponto: responsabilizar-se pela contratação de empresa para realizar esse serviço, sem que esse encargo estivesse elencado entre as obrigações do Dnocs, com infração ao disposto na IN/STN 01/1997, arts. 2º, incisos II, III e IV, e § 1º; art. 15 e art. 21, c/c cláusula terceira, inciso I, do Termo de Convênio 001/2005.
Argumentos
55.1.	A defesa informou que o Sr. Paulo José Carlos Guedes, ex-Coordenador da CEST/MG foi quem determinou a realização da licitação para contratação de Projeto Básico (da Estação de Piscicultura que seria implantada no município de São Francisco/MG) , cujo desfecho resultou na contratação da empresa Ingá Engenharia e Consultoria LTDA, através do instrumento CEST-MG/PR-001/2005, publicado no DOU de 20/12/2005.
Análise realizada na instrução à peça 123.
56.	De acordo com a instrução à peça 123 (item 27) o ponto crucial dessa irregularidade recai precisamente no descumprimento da cláusula terceira, inciso I, letra "c" do Termo de Convênio 001/2005. Ou seja, de acordo com os ditames desse ajuste ficou estipulado que a realização do procedimento licitatório relativo ao objeto do aludido convênio seria da alçada do município convenente.
56.1.	Dessa forma, verifica-se que houve inversão das obrigações sem apresentar justificativas, pois ao DNOCS como forma de mútua cooperação na execução do objeto previsto na Cláusula Primeira do Termo do Convênio 001/2005, caberia examinar e aprovar o procedimento licitatório que seria promovido pelo município convenente, no entanto o que aconteceu, neste caso, foi o próprio DNOCS executando injustificadamente tal licitação, extrapolando suas obrigações previstas no ajuste celebrado (peça 123, item 27.2) .
56.2.	A instrução de peça 123, p. 12, item 23.2, concluiu que foi descabida a citação promovida ao responsável por intermédio dos Ofícios 3.274 e 3.275 TCU/Scex-MG (peças 81 e 80) , por inexistir diretamente o nexo de causalidade entre a conduta do gestor e o dano causado aos cofres públicos, vez que a responsabilidade era do Sr. Cesar Emilio Lopes Oliveira então Coordenador do DNOCS/MG (DOC. 26 - peça 111, p. 52) .
56.3.	A conclusão foi fundamentada nas alegações de defesa apresentadas pela procuradora do Sr. Paulo José Carlos Guedes (peça 120) , alicerçadas nos seguintes argumentos: 
56.3.1.	O responsável tinha o papel de fazer cumprir o estabelecido nos pareceres dos órgãos técnicos com as etapas anteriores à sua atuação, discutidas e aprovadas pela Procuradoria Jurídica responsável. Portanto, sua participação na execução do convênio era formal e não material, atendendo determinação de outros órgãos, albergada pelo artigo 12 do Decreto Lei 200/67 (peça 120, p. 3) .
56.3.2.	Não havia possibilidade de extrapolar o que fora determinado, estando o peticionante adstrito às delegações que lhe foram impostas, in casu, a assinatura do convênio e a realização da licitação na modalidade fixada, ou seja, sem discricionariedade (peça 120, p. 3) .
56.3.3.	A documentação acostada aos autos dá conta que foram observados os trâmites necessários para que se revestisse de legalidade o procedimento de licitação e sua execução, todos assinados por técnicos responsáveis pelas eventuais providências adotadas, em sequência (peça 120, p. 3) . 
56.3.4.	Não determinou o desembolso de qualquer quantia para o convênio inquinado, o que implica na total ausência de ato seu que pudesse ensejar dano ou prejuízo ao erário (peça 120, p. 3) .
56.3.5.	A ordem para liberação dos recursos do convênio reavivado e aditivado, como dito, deu-se por ato do então Coordenador do DNOCS, em 26/2/2007. Nessa época o peticionante já se encontrava exonerado, não tendo mais qualquer responsabilidade com o Dnocs ou com o aludido convênio (peça 120, p. 3) . 
56.3.6.	Apresentou a Portaria 277, de 29/6/2005 (peça 110, p. 32) , que contém delegação de competência aos coordenadores estaduais do Dnocs para assinar contratos gerados a partir dos processos das respectivas coordenadorias, como também convênios com instituições públicas, desde que com a prévia descentralização do crédito orçamentário.
57.	Nesse caso, perfilhamos a análise realizada na instrução à peça 123, acima exposta, bem como no entendimento posto na instrução à peça 161 no sentido de isentar o responsável do débito atribuído, por inexistir diretamente o nexo de causalidade entre a conduta do gestor e o dano causado aos cofres públicos, vez que a responsabilidade pela contratação de empresa para realizar esse serviço, sem que esse encargo estivesse elencado entre as obrigações do Dnocs (item 55, retro) , na realidade era do Sr. Cesar Emilio Lopes Oliveira, conforme registrado nos itens 14.3 e 41.1 a 41.6 desta instrução. 
58.	Nesse cenário, entendemos que se deva:
58.1.	Acolher as alegações de defesa da Construtora Rocha Souza Ltda. (itens 44 a 44.5, retro) , julgando suas contas regulares com ressalva, expedindo-lhe quitação, conforme já havia sido proposto na instrução à peça 161, vez que não ficou configurada a prática de ato ilícito da referida empresa no âmbito do Convênio 01/2005/CEST/MG (peça 161, p. 7, item 11.9.4) .
58.2.	Acolher as alegações de defesa do Sr. Paulo José Carlos Guedes (itens 48-57, retro) em relação aos fatos que ensejaram o débito imputado, mas rejeitar parcialmente as razões de justificativa para as irregularidades que sustentaram a sua audiência, podendo-se-lhe aplicar a sanção prevista no art. 58 da Lei 8.443/1992, uma vez que o prazo entre a data da celebração do Convênio 001/2005, que foi em 30/12/2005 e a data do ato que determinou a audiência (peça 74) é inferior a dez anos (item 19, retro; peça 161, p. 5, item 10.4.1) .
58.3.	Rejeitar as alegações de defesa apresentadas por Cesar Emilio Lopes Oliveira (CPF XXX.866.706-XX) , ex-coordenador do Dnocs, pois não se desvencilhou da irregularidade e das condutas impróprias a ele atribuídas, descritas no item 29 desta instrução, ficando patente que o responsável concorreu para a ocorrência do dano ao erário, em razão de suas condutas ilícitas decorrentes de agir, sem a devida cautela, ao promover a prorrogação do prazo Convênio 001/2005, não obstante já estivesse expirado, com nova vigência até 30/4/2008 (peça 40, p. 7) , bem como, por autorizar a liberação de recursos da ordem de R$ 963.718,00, sem proceder ao exame da viabilidade técnica e orçamentária do projeto, da capacidade operacional e financeira do convenente para execução do novo objeto alterado e que fora licitado no valor de R$ 4.834.613,83, tendo em vista as alterações implementadas pelo projeto básico elaborado pela empresa Ingá Engenharia e Consultoria Ltda. (peça 161, p. 8, item 12.6) . Portanto, suas contas devem ser julgadas irregulares e condenado ao débito apurado, juntamente com o ex-prefeito José Antônio da Rocha Lima.
58.4.	Rejeitar as alegações de defesa do ex-prefeito de São Francisco/MG José Antônio da Rocha Lima, visto que desprovidas de argumentos suficientes para elidir a irregularidade e o débito a ele atribuído. Portanto, suas contas devem ser julgadas irregulares, em débito, ficando, ainda, sujeito à multa prevista no art. 57, da Lei 8.443/1992, vez que a data do ato que ordenou a citação do responsável é de 27/11/2015 (peça 74, p. 1) e a do crédito dos recursos do convênio, 10/1/2008 (peça 1, p. 154) , data da ocorrência do dano, de maneira que o lapso temporal é inferior a dez anos (item 19, retro) .
Prescrição da Pretensão Punitiva
59.	Vale ressaltar que a pretensão punitiva do TCU, conforme Acórdão 1441/2016-TCU-Plenário, Relator: Benjamin Zymler, que uniformizou a jurisprudência acerca dessa questão, subordina-se ao prazo geral de prescrição indicado no art. 205 do Código Civil, que é de dez anos, contado da data de ocorrência da irregularidade sancionada, nos termos do art. 189 do Código Civil, sendo este prazo interrompido pelo ato que ordenar a citação, a audiência ou a oitiva do responsável. No caso em exame, não ocorreu a prescrição, uma vez que os recursos da União no valor de R$ 963.718,00 repassados pelo concedente por meio da Ordem Bancária 20070B900543, de 28/12/2007, creditados em 10/1/2008, no Banco do Brasil, Agência 0494-4, conta 19.741-6 e, ainda, o ajuste vigeu no período de 30/12/2005 a 30/4/2009, e previa a apresentação da prestação de contas até 29/6/2009 (itens 2 e 3, retro) , ao passo que o ato de ordenação da citação ocorreu em 23/5/2018 (peça 132) .
Análise dos requisitos da boa-fé
60.	Conforme jurisprudência pacífica deste Tribunal (Acórdãos 203/2010 - Rel. Min. Augusto Sherman Cavalcanti, 276/2010 - Rel. Min. Subst. André de Carvalho, 1.223/2008 - Rel. Walmir Campelo, 1.322/2007- Rel. Min. Aroldo Cedraz, todos do Plenário) , a boa-fé dos gestores não se presume, sendo necessária a apresentação de um elemento fático capaz de demonstrá-la, pois se está diante de situações de irregularidade na administração de recursos públicos.
61.	Nesse contexto, após o exame de toda a documentação constante dos autos, não há como se vislumbrar a boa-fé nas condutas dos responsáveis José Antônio da Rocha Lima, Paulo José Carlos Guedes e Cesar Emilio Lopes Oliveira, visto que praticaram irregularidades assumindo o risco de contribuírem, direta ou indiretamente, para o não alcance do objeto previsto no Convênio 01/2005/CEST/MG (Siafi 554.161) e, consequentemente, para o dano irreversível ao erário.
CONCLUSÃO
62.	Na fase interna, no Relatório de TCE 01/2014 (peça 1, p. 7-11) , definiu-se inicialmente a responsabilidade do Sr. José Antônio da Rocha Lima, prefeito do Município de São Francisco da gestão 2005-2008, em razão do não atingimento do objeto do Convênio 01/2005/CEST/MG (Siafi 554.161) , que era a construção de uma estação de piscicultura no município (item 1, retro) .
63.	No âmbito desta Secretaria foram responsabilizados, além do Sr. José Antônio da Rocha Lima, CPF XXX.070.480-XX, ex-prefeito de São Francisco/MG, a Construtora Rocha Souza Ltda. (CROS) , e o Sr. Paulo José Carlos Guedes, CPF XXX.539.916-XX, ex-Coordenador Estadual do Dnocs em Minas Gerais (item 9, retro) .
64.	Posteriormente, na instrução à peça 131, de 21/5/2018 concluiu-se que a Construtora Rocha Souza Ltda. (CROS) deveria ser responsabilizada pela quantia de R$ 610.174,96 e não R$ 963.718,00 apontados na instrução anterior (peça 123) . Dessa forma, foi proposta nova citação, sendo o Sr. Cesar Emilio Lopes Oliveira (CPF XXX.866.706-XX) , ex-Coordenador Estadual do DNOCS/MG solidariamente com o Sr. José Antônio da Rocha Lima, ex-prefeito de São Francisco/MG, na integralidade dos recursos repassados (R$ 963.718,00) , e a Construtora Rocha Souza Ltda. pela quantia de R$ 610.174,96 (itens 15-16, retro) .
65.	Na instrução à peça 161 foi procedida a análise das alegações de defesa dos responsáveis, tendo concluído por rejeitar os argumentos apresentados por Cesar Emilio Lopes Oliveira (CPF XXX.866.706-XX) , ex-coordenador do Dnocs e acolher as alegações de defesa apresentadas pela Construtora Rocha Souza Ltda. (CNPJ 22.010.581/0001-8) , vez que não ficou configurada a prática de ato ilícito da referida empresa no âmbito do Convênio 01/2005/CEST/MG. Concluiu-se, ainda, que poderiam ser acatadas as alegações de defesa apresentadas por Sr. Paulo José Carlos Guedes (CPF XXX.539.916-XX) em relação aos fatos que ensejaram o débito imputado, mas rejeitadas parcialmente as razões de justificativa para as irregularidades que sustentaram a sua audiência, podendo se lhe aplicar a sanção prevista no art. 58 da Lei 8.443/1992, uma vez que o prazo entre a data da celebração do Convênio 001/2005, que foi em 30/12/2005 e a data do ato que determinou a audiência (peça 74) é inferior a dez anos (item 19, retro) .
66.	A seu turno, na oportunidade propôs-se julgar irregulares as contas do Sr. José Antônio da Rocha Lima (CPF XXX.070.480-XX) , diante de sua revelia e inexistindo nos autos elementos que permitissem concluir pela ocorrência de boa-fé ou de outros excludentes de culpabilidade em suas condutas, de modo que o responsável fosse condenado em débito, bem como sujeito à multa prevista no art. 57, da Lei 8.443/1992, vez que a data do ato que ordenou a citação do responsável é de 27/11/2015 (peça 74, p. 1) e a do crédito dos recursos do convênio, 10/1/2008 (peça 1, p. 154) , data da ocorrência do dano, o lapso temporal é inferior a dez anos (item 19, retro) .
67.	Assim, o processo foi encaminhado ao MPTCU para pronunciamento, mas retornou à Unidade Técnica Secex-MG para exame das alegações de defesa apresentadas intempestivamente, em 13/11/2018, pelo Sr. José Antônio da Rocha Lima, anexadas à peça 164 (item 20, retro) . 
68.	Os novos elementos de defesa foram analisados, concluindo-se por manter a análise das alegações de defesa da Construtora Rocha Souza Ltda. (itens 44 a 44.5, retro) , do Sr. Paulo José Carlos Guedes (itens 48-57, retro) e do Sr. Cesar Emilio Lopes Oliveira (itens 29-41.6, retro) , pois nada de novo foi acrescentado pela defesa do Sr. José Antônio da Rocha Lima que pudesse alterar, ou beneficiar/prejudicar, os argumentos de defesa dos demais responsáveis.
69.	De fato, nesta oportunidade o ex-prefeito de São Francisco/MG, Sr. José Antônio da Rocha Lima, apresentou alegações de defesa desprovidas de argumentos suficientes para elidir a irregularidade e o débito a ele atribuído, juntamente com o Sr. Cesar Emilio Lopes Oliveira.
70.	Ante todo o exposto nesta instrução, devem as contas do Sr. José Antônio da Rocha Lima (CPF XXX.070.480-XX) , ex-prefeito de São Francisco/MG, juntamente com as contas do Sr. Cesar Emilio Lopes Oliveira (CPF XXX.866.706-XX) , ex-coordenador do Dnocs, serem julgadas irregulares, e condenados ao débito a eles atribuído, com aplicação individual de multa proporcional ao débito, fundamentada no art. 57, da Lei 8.443/1992, e com arts. 1º, inciso I, 209, inciso III, 210 e 214, inciso III, do Regimento Interno/TCU (itens 58.3 e 58.4, retro) . 
71.	A seu turno, as contas do Sr. Paulo José Carlos Guedes (CPF XXX.539.916-XX) ex-coordenador do Dnocs, também devem ser julgadas irregulares, sem débito, sujeito à multa prevista no art. 58 da Lei 8.443/1992 (item 58.2, retro) .
72.	Por fim, propõe-se que as contas da Construtora Rocha Souza Ltda. sejam julgadas regulares com ressalva, expedindo-lhe quitação (item 58.1, retro) .
PROPOSTA DE ENCAMINHAMENTO
73.	Diante do exposto, submetem-se os autos à consideração superior, propondo:
73.1. 	Acolher as alegações de defesa da empresa Construtora Rocha Souza Ltda. (CROS) - CNPJ 22.010.581/0001-85;
73.2.	Acolher as alegações de defesa e parcialmente as razões de defesa do Sr. Paulo José Carlos Guedes, ex-coordenador do Dnocs;
73.3.	Rejeitar as alegações de defesa do Sr. José Antônio da Rocha Lima (CPF XXX.070.480-XX) , ex-prefeito de São Francisco/MG, e do Sr. Cesar Emilio Lopes Oliveira (CPF XXX.866.706-XX) , ex-coordenador do Dnocs;
73.4.	Com fundamento nos arts. 1º, inciso I, e 16, inciso II, e 23, inciso II, da Lei 8.443/1992, c/c os arts. 1º, inciso I, 208 e 214, inciso II, do Regimento Interno, julgar regulares com ressalva as contas da Construtora Rocha Souza Ltda. (CNPJ 22.010.581/0001-85) , dando-lhe quitação;
73.5.	Com fundamento nos artigos 1º, inciso I, 16, inciso III, alínea "b", e 19, parágrafo único, da Lei 8.443/1992, e com arts. 1º, inciso I, 209, inciso II, 210 e 214, inciso III, do Regimento Interno/TCU, julgar irregulares as contas do Sr. Paulo José Carlos Guedes (CPF XXX.539.916-XX) , aplicando-se-lhe a multa prevista no art. 58, inciso I, da Lei 8.443/1992 c/c o artigo 268, inciso I, do Regimento Interno do TCU; 
73.6.	Com fundamento nos artigos 1º, inciso I, 16, inciso III, alínea "c", e 19, caput, da Lei 8.443/1992, e com arts. 1º, inciso I, 209, inciso III, 210 e 214, inciso III, do Regimento Interno/TCU, julgar irregulares as contas dos Srs. José Antônio da Rocha Lima (CPF XXX.070.480-XX) , ex-prefeito de São Francisco/MG, juntamente com as conta do Sr. Cesar Emilio Lopes Oliveira (CPF XXX.866.706-XX) , ex-coordenador do Dnocs, condenando-os, solidariamente, ao pagamento das quantias abaixo especificadas, com a fixação do prazo de 15 (quinze) dias para que comprovem perante este Tribunal, em respeito ao artigo 214, inciso III, alínea 'a', do Regimento Interno do TCU, o recolhimento da dívida aos cofres do Tesouro Nacional, atualizada monetariamente e acrescida de juros de mora calculados a partir da data discriminada, até a data do recolhimento, abatendo-se na oportunidade a monta eventualmente ressarcida, conforme o disposto no enunciado da Súmula/TCU 128, na forma da legislação em vigor:
	Débito:
	Data da ocorrência
	Valor original (R$) 
	Débito/crédito

	10/1/2008
	963.718,00
	Débito

	7/4/2010
	50.850,90
	Crédito

73.7.	Aplicar, com fundamento no artigo 57 da Lei 8.443/1992 c/c o artigo 267 do Regimento Interno do TCU, multa aos Srs. José Antônio da Rocha Lima (CPF XXX.070.480-XX) e Cesar Emilio Lopes Oliveira (CPF XXX.866.706-XX) , individualmente e proporcionalmente ao débito que cometeram, fixando o prazo de 15 (quinze) dias, a partir da notificação, para que, nos termos do artigo 214, inciso III, alínea "a", do Regimento Interno do TCU, comprove perante este Tribunal o recolhimento aos cofres do Tesouro Nacional do valor atualizado monetariamente desde a data do acórdão até a do efetivo recolhimento, se for pago após o vencimento, na forma da legislação em vigor; 
73.8.	Autorizar, desde logo, nos termos do art. 28, inciso II, da Lei 8.443, de 1992, a cobrança judicial das dívidas, caso não atendidas às notificações; 
73.9.	Autorizar, desde logo, o pagamento das dívidas mencionadas nos subitens anteriores, caso solicitado, em até 36 parcelas mensais e consecutivas, nos termos do art. 26 da Lei 8.443, de 1992 c/c o art. 217 do Regimento Interno - TCU, de 2011, fixando aos devedores o prazo de quinze dias, a contar do recebimento da notificação, para comprovarem perante o Tribunal o recolhimento da primeira parcela e de trinta dias, a contar da parcela anterior, para comprovarem o recolhimento das demais parcelas, devendo incidir sobre cada valor mensal, os encargos legais devidos (débito: juros de mora e atualização monetária; multa: atualização monetária) , na forma prevista na legislação em vigor; 
73.10.	Remeter cópia do acórdão que vier a ser prolatado pelo Tribunal, ao Procurador-Chefe da Procuradoria da República em Minas Gerais, nos termos do art. 209, § 7º, do Regimento Interno/TCU, para ajuizamento das ações cabíveis, informando-lhe que o inteiro teor da deliberação pode ser consultado no endereço http://www.tcu.gov.br/acordaos; 
73.11	Enviar cópia do Acórdão que vier a ser proferido ao Departamento Nacional de Obras Contra as Secas (Dnocs) e aos responsáveis Construtora Rocha Souza Ltda. (CNPJ 22.010.581/0001-85) , Paulo José Carlos Guedes (CPF XXX.539.916-XX) , José Antônio da Rocha Lima (CPF XXX.070.480-XX) e Cesar Emilio Lopes Oliveira (CPF XXX.866.706-XX) , para ciência, informando que a presente deliberação, acompanhada do Relatório e do Voto que a fundamenta, está disponível para a consulta no endereço www.tcu.gov.br/acordaos, além de esclarecer que, caso requerido, o TCU poderá fornecer sem custos as correspondentes cópias, de forma impressa."

Rafael Alkmim Sousa (84.548/ OAB-MG); Wallace Ribeiro Almeida (64.777/OAB-MG); Frank Weslen Lopes (122.336/OAB-MG); Matheus de Faria Brito (168.420/OAB-MG); Edilene Lôbo (74.557/OAB-MG) e outros.

Subprocurador-Geral Lucas Rocha Furtado.

TOMADA DE CONTAS ESPECIAL. CONVÊNIO ENTRE O DNOCS E O MUNICÍPIO DE SÃO FRANCISCO/MG, PARA A CONSTRUÇÃO DE UMA ESTAÇÃO DE PICISICULTURA. NÃO-ATINGIMENTO DO OBJETIVO DO CONVÊNIO. CONTAS IRREGULARES. DÉBITO. MULTAS.

TOMADA DE CONTAS ESPECIAL (TCE)

Secretaria de Controle Externo de Tomada de Contas Especial (SecexTCE).

Trata-se de tomada de contas especial instaurada pelo Departamento Nacional de Obras Contra as Secas (Dnocs) , em desfavor de José Antônio da Rocha Lima, ex-prefeito do Município de São Francisco/MG (Gestões 2005-2008 e 2009-2010) , em razão do não-atingimento do objeto do Convênio 01/2005/CEST/MG (Siafi 554.161) , que era a construção de estação de piscicultura no município (peça 1, p. 62 a 70) . 
O convênio vigeu de 30/12/2005 a 30/4/2009 (peça 1, p. 74, 76 e 78) com prazo final para apresentação da prestação de contas fixado em 29/6/2009. Previu o montante de R$ 1.011.903,90 para a execução do objeto, sendo R$ 48.185,90 à contrapartida do convenente e R$ 963.718,00 repassados pelo concedente, por meio da Ordem Bancária 20070B900543, de 28/12/2007, creditados na conta única do da avença em 10/1/2008.
Na fase interna da TCE, o tomador de contas concluiu pela irregularidade das contas de José Antônio Rocha Lima e atribuiu-lhe a responsabilidade de recompor o Erário pela totalidade dos recursos federais repassados por meio do Convênio 01/2005/CEST/MG, conforme o Relatório de TCE 01/2014 (peça 1, p. 7 a 11) . As conclusões do tomador de contas foram ratificadas pelo controle interno, por meio do Relatório de Auditoria 2040/2014 (peça 1, p. 284-286) , tendo sido emitidos o Certificado de Auditoria, o Parecer do Dirigente e o Pronunciamento Ministerial (peça 1, p. 288 e 289 e 296) , nos mesmos termos.
No âmbito do TCU, foram inicialmente citados, em regime de solidariedade, pela totalidade dos recursos federais repassados por meio do convênio:
José Antônio da Rocha Lima, ex-prefeito de São Francisco/MG, pela inexecução injustificada de parte da obra, comprometendo integralmente o objetivo do Convênio 01/2005/CEST/MG; 
a Construtora Rocha Souza Ltda., contratada para executar a obra, por receber a quase totalidade dos recursos do Convênio 01/2005/CEST/MG, sem oferecer a devida contraprestação; e 
Paulo José Carlos Guedes, ex-Coordenador Estadual do Dnocs em Minas Gerais, por deixar de adotar as cautelas devidas ao firmar o Convênio 01/2005/CEST/MG, que envolvia o compromisso de repassar vultosos recursos federais ao Município de São Francisco/MG.
 Paulo José Carlos Guedes foi também ouvido em audiência, em razão de i) representar o Dnocs em convênio que não foi avaliado pela área técnica e assessoria jurídica do órgão; ii) integrar o preâmbulo do termo da avença, como representante do Dnocs, sem deter delegação de competência para o ato; iii) deixar de exigir do proponente plano de trabalho detalhado, contendo projeto básico consistente e adequado; iv) responsabilizar-se pela contratação da empresa para executar o projeto básico, sem que esse encargo estivesse elencado entre as obrigações do Dnocs.
Levando-se em conta as informações trazidas pelas defesas, verificou-se que Paulo José Carlos Guedes exerceu o cargo em comissão de Coordenador Estadual do Dnocs/MG de 1/8/2003 (Portaria Dnocs 470, peça 110, p. 26) a 31/3/2006 (Portaria 171, peça 110, p. 28) , e a ordem para liberação dos recursos do Convênio 01/2005/CEST/MG ocorreu somente em 26/2/2007, por ato do então Coordenador do Dnocs/MG, Cesar Emilio Lopes Oliveira (peça 111, p. 53) .
Entretanto, Paulo José Carlos Guedes aceitou o plano de trabalho incompleto, sem o projeto básico da estação de piscicultura de São Francisco/MG. Não obstante coubesse ao Dnocs, como partícipe, examinar e aprovar os procedimentos licitatórios a serem promovidos pelo município convenente, o órgão, representado pelo ex-coordenador, promoveu injustificadamente a licitação para a contratação de empresa executora do projeto básico do empreendimento, extrapolando suas obrigações previstas no ajuste celebrado. Paulo José Carlos Guedes representou o Dnocs no termo do Convênio 01/2005/CEST/MG, celebrado pelo valor de R$ 1.011.903,90, enquanto que o objeto em que os recursos foram aplicados foi licitado e contratado pelo município, por R$ 4.834.613,83, com base no projeto-básico elaborado posteriormente à assinatura do convênio, resultante da licitação promovida pelo Dnocs, em flagrante descompasso financeiro.
A então Secretaria de Controle Externo de Minas Gerais (Secex/MG) , por meio da instrução, peça 123, concluiu pela elisão da responsabilidade de Paulo José Carlos Guedes quanto ao débito, e pela responsabilização do gestor pelos demais atos que deram ensejo à sua audiência.
Quanto à Construtora Rocha Souza Ltda., a unidade técnica, por meio da instrução, peça 131, verificou que o Município de São Francisco/MG efetuou pagamentos totalizando o valor de R$ 997.206,69 pelas 6 medições de serviços apresentadas (peça 37, p.23) e que a empresa executou o valor R$ 387.031,27, conforme indicado no Parecer Conclusivo do Convênio 01/2005/CEST/MG, emitido pelo Dnocs (peça 1, p. 88 a 98) .
A Secex/MG então citou novamente Cesar Emilio Lopes Oliveira, ex-Coordenador Estadual do DNOCS/MG, e José Antônio da Rocha Lima, ex-prefeito, em regime de solidariamente, pela integralidade dos recursos federais repassados (R$ 963.718,00) , e a Construtora Rocha Souza Ltda., apenas pela parcela não-executada de R$ 610.174,96, em solidariedade com os dois primeiros.
A inclusão de Cesar Emilio Lopes Oliveira no polo passivo da TCE ocorreu em razão de ele ter prorrogado o prazo do Convênio 01/2005/CEST/MG até 30/4/2008 (peça 40, p. 7) , não obstante a avença estivesse expirada, e por haver autorizado a liberação dos recursos sem proceder ao exame da viabilidade técnica e orçamentária do projeto, da capacidade operacional e financeira do convenente para execução do novo objeto, que foi alterado pelo projeto básico elaborado pela empresa Ingá Engenharia e Consultoria Ltda. e que foi licitado pelo município no valor de R$ 4.834.613,83.
As citações foram atendidas pelos três responsáveis.
As justificativas apresentadas pela Construtora Rocha Souza Ltda. demonstraram que o parecer conclusivo do Dnocs (peça 1, p. 88 a 94) que declarou a execução de apenas R$ 387.031,27 dos R$ 997.206,69 pagos à empresa tomou como base os serviços contidos no plano de trabalho do Convênio 01/2005/CEST/MG, cujo objeto difere daquele do Contrato 196, celebrado entre o Município de São Francisco/MG e a construtora, no valor de R$ 4.834.613,83. Portanto, restou demonstrado que o convênio não vinculou a empresa contratada, não sendo possível responsabilizá-la com respaldo nos termos da avença.
Ante a derradeira avaliação das justificativas apresentadas, agora, pela Secretaria de Controle Externo de Tomada de Contas Especial (SecexTCE) , a unidade técnica, por meio da instrução, peça 165, propôs:
acolher as alegações de defesa da Construtora Rocha Souza Ltda. e julgar suas contas regulares com ressalva; 
com base na instrução, peça 123, acolher as alegações de defesa de Paulo José Carlos Guedes em relação ao débito e suas razões de justificativas relacionadas ao fato de ele integrar o preâmbulo do termo do convênio como representante do Dnocs, uma vez que o responsável apresentou a portaria que lhe delegou essa competência, e rejeitar as justificativas para as demais irregularidades elencadas na respectiva audiência, bem como aplicar-lhe a multa prevista no art. 58 da Lei 8.443/1992; 
rejeitar as alegações de defesa apresentadas por Cesar Emilio Lopes Oliveira e por José Antônio da Rocha Lima, e julgar suas contas irregulares,  imputando-lhes débito na totalidade dos recursos federais repassados e a multa prevista no art. 57 da Lei 8.443/1992. 
O MP/TCU alinhou-se à proposta.
II
Anuo ao encaminhamento sugerido pela SecexTCE, exceto quanto ao julgamento com ressalvas das contas da empresa contratada, sem prejuízo de alinhar-me à totalidade de suas análises, as quais incorporo às minhas razões de decidir. 
Paulo José Carlos Guedes, ex-Coordenador Estadual do Dnocs/MG, foi inicialmente citado pelo débito no valor total dos recursos federais repassados ao Município de São Francisco/MG, por meio do Convênio 01/2005/CEST/MG e ouvido em audiência em razão de constar no preâmbulo do termo da avença, como representante do Dnocs, sem deter competência para isso; e de celebrar convênio sem prévios pareceres técnico e jurídico.
Alegou preliminarmente prescrição/decadência da TCE tendo em vista que o procedimento teve início apenas em 5/1/2015, com manifestação do responsável somente em 7/3/2016.
A preliminar não procede. 
O ato do titular da unidade técnica que determinou a citação e a audiência de José Carlos Guedes ocorreu em 2/12/2015 (peça 75) . Ou seja, foi expedido no interregno de menos de dez anos contados a partir da data de assinatura do Convênio 01/2005/CEST/MG, que se deu em 30/12/2005, não tendo ocorrido, portanto, a prescrição da pretensão punitiva do TCU, nos termos do Acórdão 1441/2016-TCU-Plenário. Isso porque o julgado uniformizou a jurisprudência desta Corte no sentido de que a prescrição da pretensão punitiva se subordina ao prazo geral de prescrição indicado no art. 205 do Código Civil, que é de dez anos, contado da data de ocorrência da irregularidade sancionada, nos termos do art. 189 do Código Civil, sendo este prazo interrompido pelo ato que ordenar a citação, a audiência ou a oitiva do responsável.
Paulo José Carlos Guedes demonstrou que os recursos foram repassados após sua exoneração do cargo de coordenador do Dnocs e apresentou a Portaria 218, de 2/6/2005 (peça 110, p. 30) , que lhe delegou competência para firmar convênios de cooperação técnica com municípios. Justificou a ausência dos pareceres técnico e jurídico no fato de a portaria ter-lhe atribuído somente a competência para firmar os ajustes, não lhe cabendo requerer pareceres prévios.
Alinho-me ao afastamento da responsabilidade de Paulo José Carlos Guedes quanto ao débito e no que se refere à competência para a integrar o termo do convênio, como representante do Dnocs. 
As demais irregularidades atribuídas a sua conduta não restaram elididas. O encaminhamento de minutas de planos de trabalho para exame e aprovação da procuradoria jurídica da entidade não está na seara da discricionariedade do gestor, trata-se de obrigação legal insculpida no art. 4º da IN/STN 01/1997 e no art. 38, parágrafo único, da Lei 8.666/1993.
Além disso, o ex-gestor deixou de exigir do proponente o plano de trabalho detalhado, contendo projeto básico consistente e adequado ao convênio que previu obras em valor superior a R$ 1 milhão. Ao invés disso, promoveu a licitação e contratou empresa para realizar esse serviço (projeto básico) , sem que o encargo estivesse elencado entre as obrigações do Dnocs, infringindo o disposto no art. 2º, incisos II, III e IV, e § 1º; e art. 15 e 21 da IN/STN 01/1997, c/c cláusula terceira, inciso I, do Termo do Convênio 01/2005/CEST/MG (peça 1, p. 62 a 64) .
Mediante o Contrato PGE 001/2005 (peça 111, p. 3 a 11) , subscrito por Paulo José Carlos Guedes, firmado com a empresa Ingá Engenharia e Consultoria Ltda., em 5/12/2005, com prazo de execução previsto de 60 dias, foi elaborado o projeto básico da estação de piscicultura. O Convênio 01/2005/CEST/MG foi assinado em 30/12/2005, antes, portanto, da data prevista para a conclusão do projeto básico, em desacordo com o disposto no art. 2º, § 1º, da IN STN 01/1997[footnoteRef:2].  [2:  § 1º Integrará o Plano de Trabalho a especificação completa do bem a ser produzido ou adquirido e, no caso de obras, instalações ou serviços, o projeto básico, entendido como tal o conjunto de elementos necessários e suficientes para caracterizar, de modo preciso, a obra, instalação ou serviço objeto do convênio, ou nele envolvida, sua viabilidade técnica, custo, fases, ou etapas, e prazos de execução, devendo, ainda, conter os elementos discriminados no inciso IX do art. 6º da Lei no 8.666, de 21 de junho de 1993, inclusive os referentes à implementação das medidas sugeridas nos estudos ambientais eventualmente exigidos, conforme disposto no art. 12 da Lei no 6.938, de 31 de agosto de 1981."] 
Tal negligência foi determinante para o grande descompasso financeiro gerado entre o valor do Convênio 01/2005/CEST/MG celebrado, de R$ 1.011.903,90, e o valor do objeto licitado e contratado pelo município, de R$ 4.834.613,83, com base no projeto elaborado pela empresa Ingá Engenharia e Consultoria Ltda.
Portanto, embora Paulo José Carlos Guedes não tenha subscrito o ato que determinou o repasse dos recursos federais do convênio ao município, sua conduta enseja o julgamento pela irregularidade de suas contas e a aplicação da multa prevista no art. 58, inciso II, da Lei 8.443/1992.
José Antônio da Rocha Lima, ex-prefeito do Município de São Francisco/MG, foi citado em razão de não ter executado parte da obra da estação de piscicultura, comprometendo integralmente o objetivo do Convênio 01/2005/CEST/MG; e de haver celebrado o Contrato 196, por meio da Concorrência 007/2007, entre o Município de São Francisco/MG e a Construtora Rocha Souza Ltda., no valor de R$ 4.834.613,83, para a construção da estação de piscicultura, sem demonstrar o prévio exame da capacidade operacional e financeira do município convenente para execução do objeto licitado, haja vista que o Termo do Convênio 01/2005/CEST/MG previa a liberação de apenas R$ 963.718,00, a título de recursos federais.
Alegou que, para a execução do empreendimento, foram previstos R$ 4.834.613,83. Entretanto, o município recebeu somente o valor de R$ 997.206,69. Acrescentou que não houve negligência, imprudência, ou imperícia de sua parte, pois, na verdade, os diretores do Dnocs o procuraram para que a obra fosse realizada, sob o argumento de que haveria suplementação de verba, o que não ocorreu.
O ex-prefeito, entretanto, não apresentou documentos comprobatórios de suas afirmações, o que torna a defesa inapta a elidir sua responsabilidade.
Cesar Emilio Lopes Oliveira, Coordenador do DNOCS/MG, foi citado por haver prorrogado, de ofício a vigência do Convênio 01/2005/CEST/MG, em 28/12/2006, conquanto a avença já estivesse extinta por decurso de prazo, desde a data de 30/4/2006. Além disso, por meio do documento à peça 111, p. 53, repassou R$ 963.718,00 ao município, sem avaliar a viabilidade técnica e orçamentária do projeto licitado e a capacidade operacional e financeira do convenente para execução do objeto, que havia sido alterado pelo projeto básico elaborado pela empresa Ingá Engenharia e Consultoria Ltda. e licitado pelo município no valor de R$ 4.834.613,83 (Concorrência 007/2007) , resultando no Contrato 196, com a Construtora Rocha Souza Ltda. 
O responsável alegou que ocupou o cargo de Coordenador do Dnocs/MG entre 10/5/2006 e 4/6/2008 e, portanto, recebeu de seu antecessor o Convênio 01/2005/CEST/MG já assinado e publicado, com os recursos empenhados, e quando já havia sido contratada a empresa Ingá Engenharia para elaboração do projeto detalhado, com os respectivos serviços iniciados.
Por conseguinte, apenas deu continuidade ao que fora iniciado e prorrogou a avença em atendimento a requisição da chefia da equipe administrativa que detinha expertise nessa matéria, tendo em vista que a procuradoria afirmou não haver como providenciar o termo aditivo, sob pena de violação da norma, sem recomendar expressamente a não-prorrogação de ofício do convênio.
Aduziu que o Dnocs não se comprometeu a garantir a totalidade dos recursos necessários à execução da obra (R$ 4.834.613,83) , uma vez que o valor previsto no termo de convênio foi de R$ 1.011.903,90.
As alegações de Cesar Emilio Lopes Oliveira ratificam sua responsabilidade, haja vista que o ex-gestor declarou que estava ciente de que o prazo da avença já havia expirado e que a procuradoria do órgão havia emitido parecer pela impossibilidade de aditar o convênio, sob pena de violação de norma. Ainda assim, o Coordenador prorrogou de ofício o Convênio 01/2005/CEST/MG e determinou o repasse dos recursos para a execução de projeto sabidamente diferente e mais caro que o previsto no plano de trabalho da avença. 
As condutas de José Antônio da Rocha Lima e de Cesar Emilio Lopes Oliveira foram determinantes na materialização do prejuízo ao Erário, decorrente da diferença entre os valores do convênio e do contrato que não pôde ser sustentada pelo poder público, havendo a consequente paralisação da execução dos serviços, restando a obra inacabada e sem aproveitamento para a sociedade, contrariando os princípios constitucionais da economicidade e da eficiência.
Julgo, portanto, suas contas irregulares, condenando-os, em regime de solidariedade, ao débito no valor da totalidade dos recursos federais repassados e aplico-lhes a multa prevista no art. 57 da Lei 8.443/1992.
Por fim, a Construtora Rocha Souza Ltda. foi contratada mediante regular procedimento licitatório, promovido pelo município, para executar obra diversa daquela constante do plano de trabalho do Convênio 01/2005/CEST/MG. Iniciou as obras e realizou apenas 06 medições de serviços, pelas quais recebeu do município R$ 997.206,69, o que corresponde a pouco mais de 20% do saldo dos serviços contratados, uma vez que o Município de São Francisco/MG emitiu, em 3/6/2008, "ordem de paralisação" dos serviços (peça 109, p 31) .
Assim, embora o parecer conclusivo do Dnocs (peça 1, p. 88 a 94) tenha usado, como parâmetro, os serviços constantes no plano de trabalho original do Convênio 01/2005/CEST/MG, o ajuste não vinculou a Construtora Rocha Souza Ltda., que foi contratada pelo município, mediante a Concorrência 007/2007, cujo objeto difere daquele do convênio. Evidência desse fato, são os serviços mencionados no parecer conclusivo, diversos dos contratados, a exemplo de canais em alvenaria de tijolos comum (peça 1, p. 90) ; cerca de madeira com fios de arame farpado (peça 1, p. 92) ; suporte em concreto pré-moldado para caixa d'água (peça 1, p. 92) , entre outros. 
Ademais, não há menção, nos autos, a indícios de sobrepreço, superfaturamento ou outras irregularidades relacionadas à empresa, razão pela qual, não vislumbro ressalvas nas respectivas contas, como entendeu a unidade técnica. 
Julgo, portanto, regulares as contas da Construtora Rocha Souza Ltda.
O valor do débito atualizado até 9/7/2020 é de R$ 1.823.822,62, uma vez que houve a devolução da quantia de R$ 50.850,90, em 7/4/2010.
Feitas essas considerações, voto pela aprovação da minuta de acordão que submeto ao colegiado.
TCU, Sala das Sessões Ministro Luciano Brandão Alves de Souza, em 28 de julho de 2020.
WALTON ALENCAR RODRIGUES 
Relator